ACORDAO-COMPLETO-2447223

ACÓRDÃO 9123/2021 ATA 23/2021 - PRIMEIRA CÂMARA

VISTOS, relatados e discutidos estes autos de tomada de contas especial instaurada em decorrência da falta de comprovação da realização de parte das ações programadas no Convênio CRT/RN/Nº 5.000/2004 (Siafi 511822) , firmado entre o Instituto Nacional de Colonização e Reforma Agrária (Incra) e o Serviço de Apoio às Micro e Pequenas Empresas do Rio Grande do Norte (Sebrae/RN) ;
ACORDAM os Ministros do Tribunal de Contas da União, reunidos em Sessão da 1ª Câmara, diante das razões expostas pelo Relator, em:
9.1. julgar irregulares as contas dos responsáveis José Ferreira de Melo Neto (XXX.725.607-XX) e Serviço de Apoio às Micro e Pequenas Empresas do Rio Grande do Norte (08.060.774/0001-10) , com fundamento nos arts. 1º, inciso I, e 16, inciso III, alínea "c", da Lei 8.443/1992, c/c com os arts. 1º, inciso I, e 209, inciso III, do RI/TCU;
9.2. condenar os responsáveis identificados no subitem anterior, com fundamento no art. 19, caput, da Lei 8.443/1992, a pagarem o valor indicado a seguir, atualizado monetariamente e acrescido dos juros de mora, calculados a partir das respectiva data até o dia do efetivo pagamento, e fixando-lhes o prazo de 15 (quinze) dias, contados da ciência, nos termos do art. 214, inciso III, alínea "a", do Regimento Interno do TCU, para que comprovem perante este Tribunal o recolhimento do montante aos cofres do Instituto Nacional de Colonização e Reforma Agrária (Incra) :
	Valor original (R$) 
	Data da ocorrência

	270.432,24
	31/8/2006

9.3. autorizar, desde logo, nos termos do art. 28, inciso II, da Lei 8.443/1992, a cobrança judicial da dívida, caso não atendidas as notificações;
9.4. autorizar, desde logo, caso solicitado e o processo não tenha sido remetido para cobrança judicial, o pagamento da dívida em até 36 (trinta e seis) parcelas mensais e consecutivas, observada a forma do art. 26 da Lei 8.443/1992 c/c o art. 217 do Regimento Interno do TCU, fixando-se o vencimento da primeira parcela em 15 (quinze) dias, a contar do recebimento das notificações, e o das demais a cada mês, devendo incidir sobre cada valor mensal os correspondentes acréscimos legais, na forma prevista na legislação em vigor, sem prejuízo de alertar os responsáveis de que a falta de comprovação do recolhimento de qualquer parcela implicará o vencimento antecipado do saldo devedor;
9.5. enviar cópia deste acórdão, acompanhado do relatório e voto, à Procuradoria da República no Estado do Rio Grande do Norte, nos termos do § 3º do art. 16 da Lei 8.443/1992, c/c o § 7º do art. 209 do Regimento Interno do TCU, para as medidas que entender cabíveis;
9.6. dar ciência desta deliberação aos responsáveis e ao Incra.

Tomada de contas especial referente à não comprovação da execução de ações previstas em convênio para assessoramento técnico em assentamentos.

Primeira Câmara

Serviço de Apoio às Micro e Pequenas Empresas do Rio Grande do Norte (Sebrae/RN).

3. Responsáveis: Serviço de Apoio às Micro e Pequenas Empresas do Rio Grande do Norte (Sebrae/RN) (08.060.774/0001-10) e José Ferreira de Melo Neto (ex-diretor superintendente) (XXX.725.607-XX).

13.1. Ministros presentes: Walton Alencar Rodrigues (Presidente), Benjamin Zymler, Vital do Rêgo (Relator) e Jorge Oliveira.
13.2. Ministros-Substitutos presentes: Augusto Sherman Cavalcanti e Weder de Oliveira.

SERVIÇO DE APOIO ÀS MICRO E PEQUENAS EMPRESAS DO RIO GRANDE DO NORTE - SEBRAE/ RN E JOSE FERREIRA DE MELO NETO

VITAL DO RÊGO

Trata-se de tomada de contas especial de responsabilidade do Serviço de Apoio às Micro e Pequenas Empresas do Rio Grande do Norte (Sebrae/RN) e do seu ex-diretor superintendente José Ferreira de Melo Neto, instaurada pelo Instituto Nacional de Colonização e Reforma Agrária (Incra) em razão da falta de comprovação da realização de parte das ações programadas no Convênio CRT/RN/Nº 5.000/2004, firmado entre as referidas entidades, para a execução de "serviços de assessoria técnica, social e ambiental a trabalhadores rurais" de "famílias assentadas nos Projetos de Assentamento elencados no Plano de Ação", com valor final de R$ 4.770.455,00, sendo R$ 3.738.393,00 em recursos federais e R$ 1.032.062,00 de contrapartida.
2.	Após a citação dos responsáveis, a Secex/TCE elaborou a instrução de mérito que transcrevo a seguir (peças 136/138) :
	(...) 
6.	No parecer emitido sobre a execução física do convênio (peça 54) consta que o valor total a ser restituído era de R$ 317.242,98, conforme consta na Tabela 02 - Valores das Metas Programadas no Plano de Trabalho do Convênio para Restituição - do ANEXO H.
7.	No parecer financeiro consta que houve irregularidade referente a pagamento com tarifas bancárias, tendo sido informado (peça 57, p. 30-33) que as despesas realizadas a título de taxas bancárias, multas, juros ou correção monetária, inclusive, referentes a pagamentos ou recolhimentos fora dos prazos, eram vedadas pelo inc. IX, do art. 8º, da IN/STN 1/1997, e que o saldo apurado, após o confronto dos débitos e créditos, totalizou R$ 1.328,33, que deveria ser recolhido aos cofres públicos. 
8.	Os responsáveis arrolados na fase interna foram devidamente comunicados (peças 67) e, diante da ausência de justificativas suficientes para elidir a irregularidade e da não devolução dos recursos, instaurou-se a tomada de contas especial.
9.	No relatório (peça 77) , o tomador de contas concluiu que o prejuízo importaria no valor original de R$ 318.571,31, imputando-se a responsabilidade a José Ferreira de Melo Neto, Diretor Superintendente do Sebrae/RN, no período de 2004-2018, na condição de dirigente, e ao Serviço de Apoio às Micro e Pequenas Empresas do Rio Grande do Norte. 
10.	Em 19/12/2018, a Controladoria-Geral da União emitiu o relatório de auditoria (peça 78) , em concordância com o relatório do tomador de contas. O certificado de auditoria e o parecer do dirigente do órgão de controle interno concluíram pela irregularidade das presentes contas (peças 79 e 80) .
11.	Em 3/4/2019, o ministro responsável pela área atestou haver tomado conhecimento das conclusões contidas no relatório e certificado de auditoria, bem como do parecer conclusivo do dirigente do órgão de controle interno, manifestando-se pela irregularidade das contas, e determinou o encaminhamento do processo ao Tribunal de Contas da União (peça 81) .
12.	Na instrução inicial (peça 83) , analisando-se os documentos nos autos, foram feitas as considerações a seguir.
13.	Relatou-se que na peça 46 consta o relatório final de atingimento de metas, que, em suma, concluiu que o objeto do convênio foi executado parcialmente, conforme transcrição abaixo:
"O presente documento demonstra que as atividades propostas no Plano de Trabalho não foram cumpridas em sua totalidade de acordo com o previsto no Cronograma de Execução. E que dessa forma o objeto do convênio foi cumprido parcialmente, haja vista que as ações não foram executadas/comprovadas como foi solicitado pela notificação citada na tabela 01 do Anexo I deste documento. Este documento também enfatiza que a convenente deve comprovar todas as atividades por meio de lista de presença das atividades mencionadas nos relatórios apresentados (com assinaturas dos participantes) , cópias dos planos e demais documentos relacionados ao convênio. Os elementos citados acima ensejam uma avaliação negativa por não cumprimento de suas obrigações (Cláusula Segunda) . Assim sendo, tornase imperativo proceder à atualização dos valores encontrados na tabela 02 do Anexo I, a partir 01/12/2004, pela parte do objeto não comprovado e notificar a Convenente para devolução dos valores calculados por meio de Guia de Recolhimento da União - GRU ou apresentar os meios que comprovem a execução das citadas atividades".
14.	Informou-se que no parecer emitido sobre a execução física do convênio (peça 54) , elaborado com base na análise dos documentos encaminhados pelo convenente em 16/3/2012, constam informações relativas às irregularidades constatadas pelo concedente, nos termos abaixo:
Enquanto Assegurador do Convênio INCRA-SEBRAE n° 54330.001034/2004-41 (CRT/RN/5.000/2004) para a execução dos serviços do Programa de Assessoria Técnica, Social e Ambiental à Reforma Agrária - ATES, ocorridos durante a vigência do convênio de 22/10/2004 a 30/06/2006, apresentamos o resultado da análise dos documentos de comprovação das atividades do convênio (relativo à prestação de contas final) , juntados aos autos, encaminhados, pela Conveniada, através da Carta N° 23/2012 - DISUP em 19/03/2012, objeto da notificação n° 564/2011/INCRA/SR-19/G (fl. 8.005) .
"1 - Do aspecto técnico, quanto ao alcance do Objeto do Convênio/Execução Física - fls. 7.915-7.922 do Processo"
A análise dos meios de verificação resultou no indeferimento de alguns dos documentos de comprovação pelos motivos apontados nas atividades dispostas no ANEXO II. O indeferimento redundou no valor a ser restituído, constante na Tabela 01 - Orçamento das atividades de Capacitação (Treinamentos, Cursos, Clínicas e Consultorias) , anexa a este documento, calculado em R$ 187.242,98 (Cento e Oitenta e Sete mil Duzentos e Quarenta e Dois reais e Noventa e Oito centavos) . A restituição ao erário deve-se à obediência aos normativos vigentes pelo descumprimento das cláusulas avençadas no Termo de Convênio, em virtude do cumprimento parcial do objeto do convênio, ou seja, não cumprir "integralmente" as metas estipuladas no Plano de Trabalho do Convênio em pauta.
O fundamento do julgamento está nos referendos e declaração fornecidos pelas famílias assentadas nos respectivos Projetos de Assentamentos elencados no objeto do Termo de Convênio (Despacho - fls. 8.049-8.059) , bem como na identificação das famílias, assentadas no Projeto de Assentamento constante da lista de presença da Clínica Tecnológica, que são diversas ao público alvo objeto deste convênio. Também faz parte do fundamento, a falta de documentos de comprovação das atividades (51) listadas no Relatório de Execução do Convênio e a não validação de atividades dispostas no ANEXO I (Quadro - 02: Capacitação para Técnicos e Quadros 03 e 04: Capacitação para Assentados) e no ANEXO II (Quadro - 02: Capacitação do Convênio - Treinamentos de Nivelamento e Atualização, Cursos de Capacitação para Assentados, Clínicas Tecnológicas, Consultorias Especializadas e Missões Técnicas) , anexados a este documento.
Com relação à lista dos documentos anexos da carta do SEBRAE, foram tomadas as seguintes providências: primeiro, o item 1 (aspecto técnico) , já está tratado acima, e quanto ao Relatório contendo a relação de atividades realizadas no período de março de 2007 a maio de 2011 - Não há respaldo legal para ser contabilizadas, uma vez que foram feitas fora da vigência do convênio. Segundo, item 5 - Comprovação dos Recursos da Contrapartida, também já tratado abaixo, - quanto aos Planos de Exploração, Planos de Desenvolvimentos, Planos de Recuperação, Planos de Manejo (Diagnósticos de Viabilidade do Plano de Manejo Florestal Sustentável) foram arquivados e os demais documentos de Capacitação Rural para Assentados e Técnicos em assentamentos (relativos aos itens de 12 a 20) e Clínicas Tecnológicas em assentamentos e feiras (relativos aos itens 5 e 9) já estão analisados e juntados aos autos, conforme folhas numeradas mencionadas em cada atividade descrita no ANEXO II.
"1.1 - Planos de Manejo Florestal"
A Meta 2 - Elaboração de Planos nos Assentamentos - foi cumprida parcialmente. Um (01) Plano de Desenvolvimento de Assentamento deixou de ser apresentado, de seis (06) previstos no Plano de Trabalho e um (01) Plano de Exploração de Assentamento foi apresentado, de quatro (04) previstos no Plano de Trabalho. O valor do PDA é de R$ 10.000,00, correspondente a 50 famílias (considerando R$ 200,00/família) . No que concerne aos dez (10) Planos de Manejo Florestais, o valor é de R$ 120.000,00 (considerando R$ 12.000,00/plano) . O fundamento do indeferimento (não validação) encontra-se no Parecer Técnico - fls. 598-613. Sendo assim, o valor calculado para devolução é de R$ 130.000,00 (Cento e Trinta mil reais) consta no ANEXO II (Tabela 02 - Valores das Metas Programadas no Plano de Trabalho do Convênio para Restituição) .
Diante do exposto, concluímos que o valor total da restituição é de R$ 317.242,98, (Trezentos e Dezessete mil, Duzentos e Quarenta e Dois Reais e Noventa e Oito Centavos) , constante na Tabela 02 - Valores das Metas Programadas no Plano de Trabalho do Convênio para Restituição - do ANEXO II.
15.	Chegou-se à conclusão de que apesar de no parecer financeiro (peça 57, p. 30-33) constar que as despesas realizadas com tarifas bancárias eram vedadas pelo art. 80, inc. IX, da IN/STN 1/1997, tais despesas resultaram da movimentação normal da conta corrente, não havendo indícios nos autos de que estivessem relacionadas a comportamento inadequado do seu titular. O fundamento para tanto se deu com base no Relatório que fundamentou o Acórdão 13940/2019-TCU-Primeira Câmara.
16.	Ao final, concluiu-se pela necessidade de realização de citação, nos seguintes termos:
a) realizar a citação do José Ferreira de Melo Neto (CPF: XXX.725.607-XX) , Diretor Superintendente do Serviço de Apoio às Micro e Pequenas Empresas do Rio Grande do Norte (CNPJ: 08.060.774/0001-10) , no período de 2004-2018, solidariamente com o Serviço de Apoio às Micro e Pequenas Empresas do Rio Grande do Norte, com fundamento nos arts. 10, § 1º, e 12, incisos I e II, da Lei 8.443/1992 c/c o art. 202, incisos I e II, do RI/TCU, para que, no prazo de quinze dias, apresentem alegações de defesa e/ou recolham aos cofres do Instituto Nacional e Colonização e Reforma Agrária (Incra) , a quantia abaixo indicada, atualizada monetariamente a partir da respectiva data até o efetivo recolhimento, abatendo-se na oportunidade a quantia eventualmente ressarcida, na forma da legislação em vigor, que geraram a irregularidade demonstrada a seguir:Quantificação do débito:
	Data de ocorrência
	Valor histórico (R$) 

	31/8/2006
	317.242,98

Valor atualizado do débito (sem juros) em 8/5/2020: R$ 657.961,94.Irregularidade: inexecução parcial do Convênio CRT/RN/5.000/2004 (Siafi 511822) , conforme consignado na Tabela 2 do Anexo II do Despacho datado de 18/5/2012 (parecer sobre a execução física do convênio) .
Dispositivos violados: parágrafo único do art. 70 da Constituição Federal; art. 145 do Decreto 93.872/1986; art. 28 da Instrução Normativa STN 1/1997; Cláusula Segunda, item 2, alínea "a", do termo de convênio.
Conduta: inexecutar parcialmente o Convênio CRT/RN/5.000/2004 (Siafi 511822) , conforme consignado na Tabela 2 do Anexo II do Despacho datado de 18/5/2012 (parecer sobre a execução física do convênio) , em razão das seguintes irregularidades:
	Metas/Atividade
	Programado (PT) 
	 
Resultado da Avaliação dos Meios de Verificação

	Valor

	Válido
	Não válido
	Sem MV
	Plano de Ação
	Pago conforme PT
	A restituir

	Contratação de Técnicos - Tabela 1
	111
	111
	-
	-
	R$3.681.206,00
	R$3.681.206,00
	R$0,00

	Elaboração de Planos -Tabela 02
	125
	108
	10
	7
	R$183.200,00
	R$183.200,00
	R$130.000,00

	Treinamento de Nivelamento - Tabela 03
	10
	6
	1
	3
	R$30.000,00
	R$30.000,00
	R$12.000,00

	Cursos de Capacitação Rural para Assentados - Tabela 04
	50
	21
	4
	25
	R$106.900,00
	R$106.900,00
	R$62.002,00

	Missões Técnicas - Tabela 05
	5
	1
	0
	4
	R$26.000,00
	R$26.000,00
	R$21.500,00

	Feira - Tabela 06
	1
	0
	1
	0
	R$62.268,00
	R$62.268,00
	R$0,00

	Supervisores - Tabela 07
	4
	4
	0
	0
	R$358.880,00
	R$358.880,00
	R$0,00

	Clínicas Tecnológicas em Assentamentos/Feiras - Tabela 08
	37
	21
	7
	9
	R$128.901,00
	R$128.901,00
	R$55.740,98

	SEBRAETEC - Tabela 09
	12
	12
	0
	0
	R$146.600,00
	R$146.600,00
	R$0,00

	Oficinas de Produção - Tabela 10
	10
	0
	0
	10
	R$20.000,00
	R$20.000,00
	R$20.000,00

	Consultorias de Turismo - Tabela 11
	8
	0
	8
	0
	R$16.000,00
	R$16.000,00
	R$16.000,00

	Seminário de Monitoramento - Tabela 12
	1
	1
	0
	0
	R$10.500,00 (*) 
	R$10.500,00 (*) 
	R$0,00

	Total de Eventos
	374
	285
	31
	58
	R$4.770.455,00
	R$4.770.455,00
	R$317.242,98

Nexo de causalidade: a inexecução parcial do convênio do Convênio CRT/RN/5.000/2004 (Siafi 511822) , conforme consignado na Tabela 2 do Anexo II do Despacho datado de 18/5/2012 (parecer sobre a execução física do convênio) , resultou no não atingimento total dos objetivos do convênio e, consequentemente, em prejuízo ao erário.
Culpabilidade: não há excludentes de ilicitude, de culpabilidade e de punibilidade; é razoável supor que os responsáveis tinham consciência da ilicitude de suas condutas; era exigível conduta diversa da praticada, qual seja, executar o objeto do convênio CRT/RN/5.000/2004 (Siafi 511822) , conforme previsto no plano de trabalho.
17.	Em cumprimento ao pronunciamento da unidade (peça 85) , foi efetuada a citação dos responsáveis, nos moldes adiante:
	Ofício
	Data do ofício
	Data de Recebimento do Ofício
	Destinatário
	Nome do Recebedor do Ofício
	Observação
	Fim do Prazo para defesa

	OFÍCIO 21890/2020-TCU/Seproc (peça 89) 
	12/5/2020
	28/5/2020 (AR de peça 93) 
	José Ferreira de Melo Neto
	Edilson
	Ofício recebido no endereço do responsável, conforme pesquisa de endereço no Sistema da Receita Federal (peça 134) 
	11/6/2020

	OFÍCIO 21891/2020-TCU/Seproc (peça 88) 
	12/5/2020
	28/5/2020 (AR de peça 94) 
	Serviço de Apoio às Micro e Pequenas Empresas do Rio Grande do Norte
	Kleverson Silva
	Ofício recebido no endereço do responsável, conforme pesquisa de endereço no Sistema da Receita Federal (peça 135) 
	11/6/2020

18.	Conforme despacho de conclusão das comunicações processuais (peça 133) , as providências inerentes às comunicações processuais foram concluídas. 
19.	Os responsáveis solicitaram prorrogação de prazo (peças 122 e 129) , que foi deferida (peças 123 e 132) .
20.	Foram apresentadas alegações de defesa pelo responsável José Ferreira de Melo Neto (peças 116-121) e pelo Serviço de Apoio às Micro e Pequenas Empresas do Rio Grande do Norte (peças 95-111) .
EXAME TÉCNICO
Das alegações de defesa do Sebrae/RN
21.	O Serviço de Apoio às Micro e Pequenas Empresas do Rio Grande do Norte foi citado solidariamente com o Sr. José Ferreira de Melo Neto, em razão da inexecução parcial do convênio, conforme consignado na Tabela 2 do Anexo II do Despacho datado de 18/5/2012 (parecer sobre a execução física do convênio de que trata a peça 54, p. 8) .
22.	Em resposta, foram apresentadas alegações de defesa (peça 95) e a documentação de peças 96-111. Abaixo, estão enumeradas as alegações apresentadas:
a) concluídos os serviços objeto do convênio, o Sebrae/RN prestou contas ao Incra, conforme resumo constante da Execução da Receita e da Despesa, que indica a aplicação de R$ 3.738.393,00 em recursos federais, R$ 32.829,99 de rendimentos de aplicação financeira e R$ 1.326.630,59 referentes à contrapartida. Em relação à contrapartida, foi comprovada a aplicação de R$ 294.568,59 a mais do que o valor previsto no convênio, haja vista ter sido previsto o valor de R$ 1.032.062,00;
b) todas as despesas e pagamentos estão relacionados no Anexo IV da prestação de contas, denominado de Relação de Pagamentos, na qual consta na primeira coluna, os pagamentos realizados com os recursos federais (1) , os pagamentos realizados com recursos do Sebrae/RN (2) e os pagamentos realizados com rendimentos de aplicação financeira do convênio (3) ;
c) destaca-se, dos diversos pronunciamentos do Assegurador do convênio, Sr. José Ubaldo Ribeiro Damasceno, que o Sebrae/RN aplicou corretamente todos os recursos repassados pelo Incra, resumindo-se as pendências alegadas aos serviços que o próprio Sebrae/RN executaria como contrapartida;
d) a realização de alguns cursos em quantidades diversas das que estavam contempladas no plano de trabalho não trouxe prejuízo aos objetivos do convênio, pois foram executadas mais ações do que as que estavam previstas, em razão da demanda das próprias famílias de assentados e com consentimento, ainda que tácito, da equipe técnica do Incra que acompanhava a execução do convênio;
e) a pretensão da União de ressarcimento do valor de R$ 317.242,98 está abarcada pelo instituto da prescrição, haja vista que a data de início do prazo prescricional ocorreu em 31/8/2006 (prazo final para a apresentação da prestação de contas) , devendo ser contado a partir dessa data o prazo de cinco anos e não de dez anos. Segundo entendimento firmado pelo Supremo Tribunal Federal no Recurso Extraordinário 636.886, há prescrição quinquenal entre a data do possível dano ao erário e a data do ajuizamento da execução judicial, ou ainda, a prescrição intercorrente, também, com prazo de cinco anos;
f) há entendimento desse Egrégio Tribunal de Contas, pela aplicação da prescrição quinquenal, com a aplicação analógica dos arts. 23, inciso II, da Lei 8.429/1992; art. 142, inciso I, da Lei 8.112/1990; art. 1º do Decreto 20.910/32; art. 174 do Código Tributário Nacional; art. 1º da Lei 9.873/1999; art. 1º da Lei 8.838/1980; e art. 46 da Lei 12.529/2011, uma vez que toda essa legislação é aplicada ao poder público, razão pela qual devem prevalecer em detrimento da regra geral do Código Civil, que estabelece a prescrição em dez anos e somente deverá ser aplicada às relações do direito civil. Vale destacar que somente em abril de 2018 (peça 68) , doze anos após a data da prestação de contas, é que o Sebrae/RN foi notificado para efetuar o pagamento da quantia de R$ 1.137.259,28 ou apresentar defesa;
g) a notificação do Incra não tem o condão de suspender a prescrição, pois somente com a citação judicial de eventual cobrança é que há interrupção da prescrição;
h) a tomada de contas especial não pode ser instaurada, uma vez que não houve efetivo prejuízo ao erário, conforme disciplinam os art. 2º e 3º da IN-TCU 71/2012;
i) os recursos federais foram efetivamente alocados no objeto do convênio, sendo a única ressalva a alegação de utilização de parte dos referidos recursos em metas distintas, mas integrantes do plano de trabalho. O TCU entende que no caso de o motivo da instauração da TCE não ser apto a sustentar ocorrência de dano ao erário, necessária a extinção da tce, por ausência de pressuposto de procedibilidade, em vista do Acórdão 9650/2017-TCU-Primeira Câmara, Acórdão 6799/2014-TCU-Segunda Câmara e Acórdão 6903/2018-TCU-Segunda Câmara;
j) não se pode dar seguimento à presente TCE, pois a prestação de contas regular se deu há praticamente quatorze anos, sem que se tenha um resultado definitivo sobre sua análise, dificultando a defesa do Sebrae/RN, sendo nesse sentido o Acórdão 7930/2014-TCU-Segunda Câmara;
k) a Constituição Federal estabelece que "a todos, no âmbito judicial e administrativo, são assegurados a razoável duração do processo e os meios que garantam a celeridade de sua tramitação". Com esse espírito de eficácia e celeridade, foi instituída a Lei 9.784/1999, que define o procedimento a ser adotado nos processos administrativos, estabelecendo, inclusive, o prazo para a prática dos atos administrativos, que deve ser de até cinco dias, nos termos do art. 24 da referida lei. O prazo extrapolado nos autos induz à quebra do princípio do contraditório e da ampla defesa;
l) o Princípio da Eficiência traz ínsita a ideia de celeridade e simplicidade, sem procrastinações, sem delongas, sem descumprimento de prazos, e outros meios que possam impedir que o processo cumpra sua finalidade, consubstanciada na prática do ato decisório final. Eis a razão de o aludido princípio constar da Lei 9.784/1999 (art. 2º) ;
m) não há dúvida da íntima conexão entre eficiência e à duração razoável do processo, sob o aspecto da celeridade processual, que se traduz na ausência de demora no trâmite dos processos administrativos, obstando que se neguem direitos, sob a forma de procrastinação na prática de atos processuais. Nesse sentido, o MS 9420/DF e o MS 13584/DF 2008/0111040-4;
n) deve ser aplicado, ao caso, o princípio da imediatidade, pois mesmo que o Sebrae/RN tivesse cometido alguma irregularidade na execução do convênio, a penalidade deveria ter sido imposta de imediato, ou deveria ser notificado para que as possíveis irregularidades fossem sanadas, de modo que, agora, torna-se impossível qualquer sanção punitiva;
o) o Plano de Ação apresentado pelo Sebrae/RN estabelecia, exemplificativamente, alguns cursos ou ações que seriam desenvolvidas, mas sem que houvesse engessamento das atividades, já que o pressuposto do convênio era a assistência técnica aos assentados e, a maior parte dos recursos da contrapartida do Sebrae/RN estava destinado aos cursos, capacitações e feiras, de modo a ampliar os conhecimentos dos assentados;
p) não há nos autos qualquer menção a locupletamento ou má-fé na aplicação dos recursos do convênio;
q) em relação aos Planos de Manejo Florestais e Planos de Desenvolvimento de Assentamentos, cabem as seguintes considerações:
q.1) o valor de R$ 120.000,00, estabelecido no plano de trabalho para pagamento de Planos de Manejo Florestais de dez assentamentos, e o valor de R$ 10.000,00, referente aos Planos de Desenvolvimento dos Assentamentos e Planos de Recuperação dos Assentamentos, foram utilizados no objeto do convênio;
q.2) a Cooperativa de Serviços Técnicos do Agronegócio (COOPAGRO) , contratada para execução dos serviços, por meio do engenheiro florestal Tarcísio Catarina, vislumbrou que as áreas de reserva legal (mata) dos assentamentos eram bastante reduzidas, de modo que o manejo florestal se tornava inviável, fato que poderia acarretar conflitos sociais, já que diversas eram as famílias assentadas, mas poucas poderiam se beneficiar da exploração econômica. Assim sendo, não foram elaborados os Planos de Manejo Florestal em sua integralidade, e sim um estudo sobre as potencialidades de utilização das matas constantes dos Assentamentos PA Timbó, PA Caatinga Grande, PA Quilombo dos Palmares, PA Portal da Chapada, PA Caju Nordeste, PA Uirapuru, PA Santana, PA Três Corações, PA Mata Verde e PA Mulunguzinho, o que reduziu consideravelmente o valor efetivamente pago, que foi de R$ 20.000,00, ou seja, R$ 2.000,00 por assentamento, já considerando todas as despesas de viagens, as horas técnicas para desenvolvimento dos serviços e os materiais necessários à prestação dos serviços. O parecer do Incra sobre o trabalho entregue pelo Sebrae/RN, denominado Diagnósticos de Viabilidade do Manejo Florestal, elaborado pelo Engenheiro Florestal Tarcísio Catarina, atestou que não havia viabilidade para três dos assentamentos, em razão dos assentamentos estarem localizados em área de Mata Atlântica (Timbó e Mata Verde) ou com pequena quantidade de mata de eucalipto (Santana) , e que os outros sete assentamentos tinham rendimento lenhoso muito baixo, sendo inviável economicamente;
q.3) conforme o último Plano de Ação e Plano de Trabalho vinculado ao convênio, que foram contratados por meio do quarto termo aditivo, os recursos para a elaboração dos Planos de Manejo Florestal, de R$ 120.000,00, estavam assim distribuídos: R$ 52.500,00 do concedente e R$ 67.500,00 da convenente;
q.4) os recursos dos Planos de Desenvolvimento dos Assentamentos foram distribuídos de modo que ao Incra coube o valor de R$ 58.250,00, dos quais atestou-se a realização de cinco planos, o que representa o ateste de R$ 52.666,67) . Teoricamente, não teria sido aplicado de acordo com o plano de trabalho o valor de R$ 5.583,33;
q.5) somados os dois valores repassados pelo Incra e em razão da administração ter afirmado que os recursos não foram aplicados conforme previsto no plano de trabalho, chega-se ao valor de R$ 58.083,33;
q.6) por outro lado, os recursos para a contratação dos Planos de Manejo e Planos de Desenvolvimento dos Assentamentos estavam consignados na mesma rubrica (335039 - Serviços de Terceiros) , que contemplava as seguintes atividades: i) contratação de entidades para ATES; ii) contratação de consultoria para supervisão e monitoramento de resultados; iii) contratação de entidades (equipes técnicas) para elaboração de Planos de Desenvolvimentos de Assentamentos; iv) contratação de entidades (equipes técnicas) para elaboração de Planos de Manejo Florestal dos Assentamentos; v) contratação de entidades para realização de consultorias especializadas, eventos de capacitação para técnicos e assentados, missões, caravanas e feiras. Ou seja, a verba alocada para os Planos de Manejo tinha a mesma natureza de despesa das verbas aqui discriminadas;
q.7) assim, os recursos remanescentes para pagamento dos Planos de Manejo Florestais e Planos de Desenvolvimento dos Assentamentos foram devidamente utilizados para pagamento dos serviços de assistência técnica e com os custos de contribuição ao INSS sobre serviços contratados de cooperativas, cujos custos foram obrigatoriamente recolhidos durante a execução do convênio, já que não havia recursos destacados para tal finalidade;
q.8) a capacitação de assentados era o objetivo primordial do convênio. Portanto, entende-se, com supedâneo em decisões do Tribunal de Contas da União (Acórdão 349/1999, Ata 33; Acórdão 244/1996-TCU-1ª Câmara; Acórdão 165/1996-TCU-Segunda Câmara; Acórdão 243/1996-TCU-Segunda Câmara; Acórdão 244/1996-TCU-Segunda Câmara; Acórdão 2/1997-TCU-Plenário; Acórdão 72/1997-TCU-Segunda Câmara; Acórdão 341/1997-TCU-Segunda Câmara; Acórdão 708/1997-TCU-Segunda Câmara; Acórdão 353/1998-TCU-Segunda Câmara; Acórdão 204/2000-TCU-Primeira Câmara; Acórdão 418/2000-TCU-Segunda Câmara; Acórdão 308/2003-TCU-Plenário; e Acórdão 1652/2004-TCU-Segunda Câmara, dentre outros) , que não houve desvio de finalidade na execução do ajuste. Mais recentemente, o TCU vem se reportando a desvio de objeto, quando o objeto é compatível com a finalidade do convênio, mas distinto do previsto no plano de aplicação, atendendo plenamente à regular prestação de contas, nos termos do Acórdão 22/2009-TCU-Plenário e Acórdão 299/2018-TCU-Plenário;
r) no que se refere à comprovação das metas executadas com recursos da contrapartida, cabem as seguintes considerações:
r.1) o convênio previa uma contrapartida de R$ 1.032.062,00, ao passo que efetivamente foi comprovada a realização de R$ 1.326.630,59. Todas as despesas comprovadas foram aplicadas no objeto do convênio não havendo que se falar em "atividades realizadas em desacordo com o Plano de Ação/Plano de Trabalho";
r.2) no Plano de Ação aprovado havia a indicação de que as consultorias e capacitações seriam realizadas de acordo com as demandas apontadas durante o trabalho de assistência técnica, fazendo o Sebrae/RN um orçamento dos cursos, clínicas tecnológicas, oficinas, consultorias etc, como uma referência para a execução, podendo a quantidade dos cursos a serem realizados e distribuídos no orçamento variar, como de fato foi necessário, de acordo com a demanda dos assentados. Fazendo-se a comparação entre o que foi apontado pelo Incra como metas devidas e o que o Sebrae/RN realmente executou, verifica-se que foram executadas mais ações do que as que estavam previstas, conforme se verifica na tabela abaixo:
	Serviço
	Previsto
	Realizado
	Diferença

	Capacitação para técnicos 2004
	5
	7
	2

	Capacitação para técnicos 2005
	5
	11
	6

	Contratação de Técnicos ATES
	111
	129
	18

	Capacitação para assentados
	50
	66
	16

	Supervisor
	4
	5
	1

	Clínicas Tecnológicas
	37
	45
	8

	Consultorias do SEBRAETEC
	12
	16
	4

r.3) as atividades/ações do plano de trabalho visavam em sua maioria à capacitação de assentados, e é nesse ponto que o Assegurador do convênio afirma que alguns cursos não foram realizados. Por outro lado, não considerou os cursos e consultorias que foram realizadas extrapolando as metas do plano de trabalho, como se pode exemplificar em relação aos cursos de QT Rural (estavam previstos doze cursos e foram realizados trinta e três) e de Artesanato (havia previsão de quinze e foram executados vinte e quatro) ;
s) o Assegurador do convênio não contesta a execução do quantitativo indicado pelo Sebrae/RN. Contudo, alega que em alguns cursos não havia a relação dos participantes com as assinaturas dos assentados, pois segundo o Assegurador do convênio, Sr. José Ubaldo Ribeiro Damasceno, somente as listas com assinatura dos participantes eram hábeis a comprovar a realização das atividades, o que contraria a legislação, que não define quais os meios de verificação;
t) o Assegurador do convênio devolveu ao Sebrae/RN os documentos da prestação de contas, consistentes dos Relatórios de Acompanhamento da Execução do convênio, elaborados pela empresa AACC, contratada pelo Incra para articular e acompanhar a execução das ações do convênio, constatando-se terem sido rejeitados os documentos da empresa que fiscalizou a execução do ajuste;
u) verifica-se abusividade na apreciação da prestação de contas, uma vez que somente o servidor José Ubaldo Ribeiro Damasceno analisou a documentação sob o aspecto da execução físico-financeira. Acerca do assunto, destaca-se o parecer da Procuradora Federal do Incra/RN, abaixo transcrito, que por si só demonstra que a análise técnica do convênio estava sendo realizada de forma arbitrária, sem amparo legal, de modo que não houve isenção na análise realizada:
Deve-se ressaltar que causa estranheza o fato de se tentar imputar sanções ao SEBRAE quando é evidente que os recursos vêm sendo aplicados nos objetivos do convênio, inclusive com uma contrapartida de quase R$ 300.000,00 a maior do que originalmente previsto, coisa nunca antes vista no INCRA, enquanto em outros convênios já analisados por esta especializada verifica-se a inércia da Administração em imputar qualquer penalidade a entidades que sequer cumpriram uma única meta do convênio e ainda receberam todo o valor ajustado de uma só vez, sem nada ter feito.      
v) ao contrário do afirmado pelo Incra, o Sebrae/RN apresentou meios de verificação hábeis para comprovar todas as atividades descritas no Quadro de Indicadores Físicos do convênio, cujos comprovantes estão colacionados aos presentes autos, conforme referidos no relatório do Assegurador (peça 54) . Diga-se de passagem, que o relatório é totalmente contraditório, pois o assegurador glosa diversas atividades, mas somente há justificativa de glosa para umas poucas, cujos comprovantes seguem anexos (peças 102-106 e 108) , demonstrando a fragilidade das afirmações da fiscalização do Incra: 
- Curso Boas práticas apícolas - PA Boa Fé;
- Curso Capacitação Rural - PA Santa Luzia; 
- Curso Formação de Agentes de Desenvolvimento Rural - ADR - Apodi; 
- Curso Formação de Agentes de Desenvolvimento Rural - ADR - Lajes; 
- Clínica Tecnológica - PA Vingt Rosado;
- Clínicas Tecnológicas Festa do Bode - Mossoró; 
- Consultorias de Turismo oito assentamentos.
23.	Passa-se, a seguir, à análise das alegações de defesa do responsável
Alegação
24.	O responsável alega que somente em abril de 2018, doze anos após a data da prestação de contas, é que o Sebrae/RN foi notificado para efetuar o pagamento ou apresentar defesa (peça 68) , e que já se passaram cerca de quatorze anos desde a data da prestação de contas, dificultando a apresentação de defesa e de recursos, sendo nesse sentido o Acórdão 7930/2014-TCU-Segunda Câmara.
Análise
25.	Não procedem tais alegações. Verifica-se nos autos que não houve transcurso de mais de dez anos desde o fato gerador, sem que tenha havido a notificação do responsável pela autoridade administrativa federal competente (art. 6º, inciso II, c/c art. 19 da IN/TCU 71/2012, modificada pela IN/TCU 76/2016) , uma vez que a irregularidade sancionada ocorreu em 31/8/2006, dia seguinte ao do término da data limite para apresentação da prestação de contas, e o Serviço de Apoio às Micro e Pequenas Empresas do Rio Grande do Norte foi notificado sobre as irregularidades pela autoridade administrativa competente em setembro de 2014, por meio da Notificação 97/2014/INCRA/SR-19/G (peça 67) . Portanto, não houve prejuízo ao contraditório e à ampla defesa.
Alegação
26.	Alega também que: i) a pretensão de ressarcimento do valor de R$ 317.242,98 está abarcada pela prescrição quinquenal, em vista do entendimento firmado pelo Supremo Tribunal Federal no Recurso Extraordinário 636.886. No mesmo sentido o entendimento desse TCU, com a aplicação analógica dos arts. 23, inciso II, da Lei 8.429/1992; art. 142, inciso I, da Lei 8.112/1990; art. 1º do Decreto 20.910/32; art. 174 do Código Tributário Nacional; art. 1º da Lei 9.873/1999; art. 1º da Lei 8.838/1980; e art. 46 da Lei 12.529/2011; ii) mesmo que o Sebrae/RN tivesse cometido alguma irregularidade na execução do convênio, a penalidade deveria ter sido imposta de imediato, ou deveria ser notificado para que as possíveis irregularidades fossem sanadas, não havendo agora como aplicar-lhe sanção punitiva.
Análise
27.	Em relação às alegações prescrição, reafirma-se que o entendimento pacificado no âmbito do TCU, no sentido de que as ações de ressarcimento movidas pelo Estado contra os agentes causadores de danos ao Erário são imprescritíveis, nos termos do art. 37, § 5º, da Constituição Federal, da Súmula TCU 282 e de farta jurisprudência do Tribunal.
28.	Contudo, não se desconhece que o Plenário do Supremo Tribunal Federal, em sessão virtual realizada no dia 17/4/2020, apreciou o Recurso Extraordinário 636.886, vindo a decidir, com repercussão geral, por sete votos favoráveis e três com ressalva, fixar a tese de que "É prescritível a pretensão de ressarcimento ao Erário fundada em decisão do Tribunal de Contas".
29.	Em virtude da questão ainda se encontrar em fase de análise interna pelo TCU, com vistas à apresentação de recurso ao STF, vem sendo dispensado à matéria a orientação jurisprudencial então predominante, tal como se deu no Acórdão 6350/2020-TCU-Segunda Câmara, e também no Acórdão 5236/2020-TCU-Primeira Câmara, no qual o Relator, Ministro Benjamin Zymler, assim se manifestou:
Enfatizo que estou aplicando a jurisprudência atual desta Corte de Contas sobre a matéria, consolidada na Súmula 282, para a prescrição do débito apurado e, no que tange à eventual aplicação de sanções, no incidente de uniformização de jurisprudência apreciado pelo Acórdão 1441/2016-TCU-Plenário, que adotou o prazo geral de prescrição indicado no art. 205 do Código Civil. Não desconheço que recentemente o Supremo Tribunal Federal, no âmbito do RE 636886/AL, fixou o seguinte enunciado para o Tema 899: "É prescritível a pretensão de ressarcimento ao erário fundada em decisão de Tribunal de Contas". Não obstante essa respeitável decisão, ainda pairam diversas dúvidas sobre a matéria, pois é possível a conclusão de que a deliberação não tratou da prescrição do processo de controle externo levado a cabo perante o Tribunal de Contas da União, mas sim da prescrição intercorrente ocorrida durante a fase de execução do acórdão condenatório do Tribunal.  (Grifos do original) 
30.	Feitas essas considerações, conclui-se que as alegações de defesa no sentido da ocorrência de prescrição das ações de ressarcimento não possuem suporte para que sejam acolhidas.
31.	Em relação à pretensão punitiva do TCU, conforme Acórdão 1441/2016-TCU-Plenário, Relator: Benjamin Zymler, que uniformizou a jurisprudência acerca dessa questão, essa subordina-se ao prazo geral de prescrição indicado no art. 205 do Código Civil, que é de dez anos, contado da data de ocorrência da irregularidade sancionada, nos termos do art. 189 do Código Civil, sendo este prazo interrompido pelo ato que ordenar a citação, a audiência ou a oitiva dos responsáveis. No caso em exame, ocorreu a prescrição, uma vez que as irregularidades sancionadas ocorreram em 31/8/2006, dia seguinte ao do término da data limite para apresentação da prestação de contas, e o ato de ordenação da citação ocorreu em 27/5/2020 (peça 88) .
Alegação
32.	É alegado que a Lei 9.784/1999 define o procedimento a ser adotado nos processos administrativos, estabelecendo, inclusive, o prazo para a prática dos atos administrativos, que deve ser de até cinco dias, nos termos do art. 24 da referida lei, sendo que o prazo extrapolado nos autos induz à quebra do princípio do contraditório e da ampla defesa. Alega-se ainda que o princípio da eficiência traz ínsita a ideia de celeridade, o qual consta do art. 2º da mencionada lei, sendo nesse sentido o MS 9420/DF e o MS 13584/DF 2008/0111040-4.
Análise
33.	As alegações de descumprimento da Lei 9.784/1999 e de quebra do princípio do contraditório e da ampla defesa não se sustentam, haja vista o fato de os processos de controle externo do TCU não serem regidos pela referida lei. A questão já foi abordada pelo Tribunal (Acórdão 10452/2016-TCU-Segunda Câmara, exarado no TC Processo 026.627/2013-2) , conforme se constata de trecho do Relatório que fundamentou o referido acórdão, abaixo transcrito:
EXAME TÉCNICO
9. Alegações de defesa da Associação de Assistência Social João Lindoso (peça 34) e da Sra. [   ], dirigente, à época, daquela associação (peça 17) :
9.1 Em síntese, tanto a Associação de Assistência Social João Lindoso quanto a Sra. [  ], dirigente à época daquela associação, ambas representadas por seu procurador, o advogado Márcio Leandro Deodato de Aquino, OAB/RR n. 748, argumentaram que: (...) g) houve prescrição do ato assentado da prestação de contas dos recursos obtidos pela Associação João Lindoso, pois as prestou há 12 anos e, decorrido vasto lapso temporal, a sua relação jurídica com a Sudam ainda se reveste de incerteza decorrente exclusivamente da conduta inerte da autarquia. Assim sendo, não pode ficar à mercê de eternas pendências da Sudam para que possa ter reconhecido um direito consubstanciado na coerente aplicação dos recursos recebidos da autarquia; h) deve ser adotado, no caso, o prazo prescricional de 5 anos, previsto para os atos administrativos na lei que regulamenta o procedimento administrativo federal, conforme art. 54 da Lei 9.784, de 29 de janeiro de 1999, porquanto o lapso temporal que a Sudam deixou transcorrer para se manifestar quanto à prestação de contas, além de atentar à segurança jurídica, fere de morte o princípio da ampla defesa e contraditório, eis que a possibilidade de defesa fica comprometida pela distância temporal do fato ao seu julgamento, dificultando a investigação e coleta de provas.
 (...) 
10.1.1.37 Em análise às razões concernentes à alínea 'g' e 'h' do item 9.1, cabe ressaltar que os processos de Controle Externo a cargo do TCU não são regidos pelas Leis 9.873, de 23 de novembro de 1999 e 9.784, de 29 de janeiro de 1999, consoante jurisprudência da Casa, e em consequência disso, não são alcançados pela prescrição quinquenal. Esse entendimento é o que resta firmado por meio dos Acórdão 1020/2000-TCU-Plenário e 1.905/2003-1ª Câmara (...) .
10.1.1.38 Como consequência, não se delibera do alegado prazo prescricional de 5 anos previsto na Lei 9.784, de 29 de janeiro de 1999, para os processos conduzidos no TCU, motivo pelo qual enseja a inadequação do argumento de suposta prescrição para o fim de não apreciação da TCE, devendo serem rejeitadas as razões invocadas pelos defendentes.
Alegação
34.	Segundo o responsável, não há nos autos qualquer menção a locupletamento ou má-fé na aplicação dos recursos do convênio.
Análise
35.	O responsável alega que não houve má-fé ou locupletamento. Não se faz necessária a caracterização de má-fé, pois a responsabilidade perante o Tribunal é de natureza subjetiva, conforme se constata em trecho do Relatório que fundamentou o Acórdão 2588/2020-TCU-Segunda Câmara:
3.22 Quanto à alegação da inexistência de má fé ou dolo, importa registrar que a responsabilidade dos jurisdicionados perante o TCU é de natureza subjetiva, caracterizada mediante a presença de simples culpa stricto sensu, sendo desnecessária a caracterização de conduta dolosa ou má-fé do gestor para que este seja responsabilizado (Acórdão 9004/2018-TCU-Primeira Câmara, Relator Ministro Bruno Dantas) . Assim, o argumento apresentado também não merece acolhimento.
Alegação
36.	O responsável alega que não houve isenção na análise da documentação da prestação de contas do convênio sob o aspecto físico-financeiro, pois somente um servidor do Incra procedeu à análise, tendo sido destacado que o parecer da Procuradora Federal do Incra/RN (peça 111, p. 8) demonstra que a análise técnica estava sendo realizada sem amparo legal.
Análise
37.	Embora tenha sido relatado falta de isenção na análise da prestação de contas, a própria Procuradoria Federal Especializada junto ao Incra reconhece que se fazia necessária a análise do convênio, por parte dos setores técnicos do Incra, quanto aos aspectos físico e financeiro, conforme se constata na peça 111, p. 4:
Em suma: por um lado, exerce esta Procuradoria assessoria quanto à legalidade do procedimento, de um modo geral, no que tange aos aspectos jurídicos; por outro lado, é necessário preservar a área de competência de cada setor. Nesse sentido, não caberia à Procuradoria analisar, por exemplo, se as metas do convênio foram atingidas ou não (análise técnica quanto à consecução do objeto, que deve ser realizada pela área técnica responsável pelo acompanhamento do convênio) , ou mesmo examinar as notas fiscais do convênio, a fim de verificar se as despesas são compatíveis com o extrato bancário apresentado, etc (análise que há de ser realizada pelo setor financeiro/contábil) . A Procuradoria não tem competência legal nem formação específica para proceder à análise de tais aspectos técnicos.
É nessa perspectiva, portanto, que registro, em caráter preliminar, que esta PFE/INCRA não procedeu (nem procederá) à análise e aprovação das prestações de contas juntadas aos autos (uma vez que esta PFE/INCRA não tem competência/atribuição para tanto, como detalhado acima) .
É nesse contexto, portanto, que apresentaremos a seguir uma apreciação geral desta PFE/INCRA, o que, evidentemente, não exclui a necessidade de levantamento de dados precisos por parte dos setores técnicos responsáveis, acerca da boa aplicação dos recursos.
38.	Não se deve reconhecer que a análise foi realizada sem amparo legal e que houve abusividade na apreciação da prestação de contas pelo servidor do Incra, pois a própria Procuradoria reconheceu a competência do setor técnico para análise dos autos. Portanto, devem ser rejeitadas as alegações de defesa quanto a esse ponto.
39.	Na instrução inicial (peça 83) foi apontado débito no valor total de R$ 317.242,98, constante na Tabela 02 - Valores das Metas Programadas no Plano de Trabalho do Convênio para Restituição - do ANEXO II. A seguir, será feita a análise das alegações de defesa referentes às irregularidades constatadas na execução dos Planos de Manejo Florestais e Planos de Desenvolvimento de Assentamentos e nas atividades de capacitação (treinamentos, cursos, missões técnicas, oficinas de produção, clínicas e consultorias) .
Planos de Manejo Florestais, Planos de Desenvolvimento de Assentamentos (PDA) e Planos de Recuperação dos Assentamentos (PRA) 
40.	Foram estabelecidos no plano de trabalho os valores de R$ 120.000,00, para pagamento de Planos de Manejo Florestais de dez assentamentos, e de R$ 10.000,00, referente aos Planos de Desenvolvimento dos Assentamentos e Planos de Recuperação dos Assentamentos.
Alegação
41.	O responsável apresentou as seguintes alegações de defesa para a não execução dos referidos planos conforme previsto no plano de trabalho:
a) a Cooperativa de Serviços Técnicos do Agronegócio (COOPAGRO) , contratada para execução dos serviços, por meio do engenheiro florestal Tarcísio Catarina, vislumbrou que as áreas de reserva legal (mata) dos assentamentos eram bastante reduzidas, de modo que o manejo florestal se tornava inviável, o que poderia acarretar conflitos sociais, já que diversas eram as famílias assentadas, mas poucas poderiam se beneficiar da exploração econômica. Como consequência, não foram elaborados os Planos de Manejo Florestal em sua integralidade, e sim um estudo sobre as potencialidades de utilização das matas constantes dos Assentamentos PA Timbó, PA Caatinga Grande, PA Quilombo dos Palmares, PA Portal da Chapada, PA Caju Nordeste, PA Uirapuru, PA Santana, PA Três Corações, PA Mata Verde e PA Mulunguzinho, o que reduziu consideravelmente o valor efetivamente pago, que foi de R$ 20.000,00 (R$ 2.000,00 por assentamento) , já consideradas todas as despesas de viagens, as horas técnicas para desenvolvimento dos serviços e os materiais necessários à prestação dos serviços. O parecer do Incra sobre o trabalho entregue pelo Sebrae/RN, denominado Diagnósticos de Viabilidade do Manejo Florestal, atestou que não havia viabilidade para três dos assentamentos, em razão de estarem localizados em área de Mata Atlântica (Timbó e Mata Verde) ou com pequena quantidade de mata de eucalipto (Santana) , e que os outros sete assentamentos tinham rendimento lenhoso muito baixo, sendo inviável economicamente;
b) os recursos para a contratação dos Planos de Manejo e dos PDA's estavam consignados na mesma rubrica (335039 - Serviços de Terceiros) , que contemplava as seguintes atividades: i) contratação de entidades para ATES; ii) contratação de consultoria para supervisão e monitoramento de resultados; iii) contratação de entidades (equipes técnicas) para elaboração de Planos de Desenvolvimentos de Assentamentos; iv) contratação de entidades (equipes técnicas) para elaboração de Planos de Manejo Florestal dos Assentamentos; v) contratação de entidades para realização de consultorias especializadas, eventos de capacitação para técnicos e assentados, missões, caravanas e feiras, tendo a verba alocada para os Planos de Manejo a mesma natureza de despesa das verbas aqui discriminadas. Assim, os recursos remanescentes para pagamento dos Planos de Manejo Florestais e PDA's foram devidamente utilizados para pagamento dos serviços de assistência técnica e com os custos de contribuição ao INSS sobre serviços contratados de cooperativas, pois a capacitação de assentados era o objetivo primordial do convênio; e
c) não houve desvio de finalidade na execução do ajuste, em vista da existência de decisões do Tribunal nesse sentido. Mas recentemente, o TCU vem se reportando a desvio de objeto, quando o objeto é compatível com a finalidade do convênio, mas distinto do previsto no plano de aplicação.
Análise
42.	Consta no Despacho do Incra (peça 111, p. 14) que ao longo da vigência do convênio não houve pedido para alteração da meta referente à elaboração de Planos de Manejo Florestal.
43.	Na peça 111, p. 15, consta que o Sebrae encaminhou o Relatório de Cumprimento de Objeto/Relatório Físico-Financeiro, relatando sobre a execução de todos os Planos de Manejo (Carta 37/2006-DITEC) e apresentou o Relatório de Estudo de Viabilidade como produto do cumprimento da meta. Consta também que todos os Planos de Manejo foram reprovados, conforme consta no Parecer Técnico elaborado em 3/5/2007 (peça 41) , por não se tratar de Planos de Manejo Florestal, tendo o Incra notificado o Sebrae acerca do resultado da análise e solicitado providências no sentido de se refazer e ajustar os documentos, sob pena de devolução do recurso destinado para tanto (Oficio 835/SR-19/G/RN, de 4/5/2007, recebido em 17/5/2007 - peça 43) . Contudo, a convenente não se manifestou naquele momento.
44.	Ainda na peça 111, p. 15, o Incra informa ser estranho o fato de o Sebrae ter encaminhado documento, datado de 25/6/2012 (Carta 55/2012-DISUP) , utilizando-se do "Princípio da Economicidade", do "tamanho da área de Reserva Legal" e da "existência de conflitos sociais nos projetos de assentamentos" para justificar a não-execução da atividade pactuada (Elaboração de Planos de Manejo Florestal) . Informa também que o documento foi enviado na fase de prestação de contas, portanto, fora do período de vigência do convênio.
45.	Constata-se, com base nas informações supra, que no período de vigência do convênio não foi solicitada alteração da meta referente à elaboração dos Planos de Manejo Florestal. Portanto, deveria ser executada a meta prevista no plano de trabalho, em vista do disposto no item II, alínea "a", da Cláusula Segunda, do Termo de Convênio, abaixo transcrito:
II - Compete ao SEBRAE/RN:
a) executar os serviços, objeto deste Convênio, obedecendo rigorosamente às metas, etapas, cronogramas e estratégias de ação constantes do Plano de Trabalho apresentado e aprovado pelo INCRA, a Norma de Execução/INCRAISD/N° 39/04 e Manual Operacional de ATES; (grifado) 
46.	Além do mais, o fato de diversas atividades estarem consignadas na mesma rubrica (335039) não autoriza a realização de serviços, que não os especificados. Fosse assim, não haveria necessidade de detalhamento dos objetivos específicos do convênio, que no caso seria aperfeiçoar o processo de construção 	e implementação dos Planos de Exploração, Planos de Desenvolvimento e Planos de Recuperação dos Assentamentos, numa perspectiva de sustentabilidade econômica, social, cultural, ambiental e política (peça 4, p. 2) .
47.	Cumpre ressaltar que a presente análise não abarca a ocorrência ou não de desvio de finalidade ou desvio de objeto em relação à execução do convênio. Essa análise se faria necessária, caso houvesse comprovação da aplicação integral dos recursos repassados.
48.	Pelo exposto, conclui-se que não merecem acolhidas as alegações de defesa apresentadas.
49.	Cumpre ressaltar que deveria ser restituída a quantia de R$ 130.000,00, referente às irregularidades constatadas quanto à "Elaboração de Planos - Tabela 2" (peça 54, p. 8) .
50.	Contudo, no plano de aplicação (peça 118, p. 22) consta que o valor para a elaboração dos Planos de Manejo Florestal era de R$ 120.000,00, sendo R$ 52.500,00 do concedente e R$ 67.500,00 da convenente. Tendo em vista que não foram realizados os Planos de Manejo Florestal, o débito é de R$ 52.500,00 e não R$ 120.000,00.
51.	Por sua vez, os recursos para a elaboração dos PDA's era de R$ 63.200,00. Como o Incra constatou que apenas um PDA dos seis previstos no Plano de Trabalho deixou de ser realizado (peça 54, p. 2) e a fim de manter a proporcionalidade na execução estabelecida inicialmente no convênio 75% (R$ 3.096.186.00/R$ 4.128.248,00) , o débito referente ao PDA resulta no valor de R$ 7.900,00 (R$ 63.200,00/6*75%) . Portanto, o débito total em relação à inexecução dos referidos planos é de R$ 60.400,00 (R$ 52.500,00 + R$ 7.900,00) .
Atividades de Capacitação (treinamentos, cursos, clínicas e consultorias) 
52.	Conforme consta na peça 54, p. 1, a análise dos meios de verificação resultou no indeferimento de alguns dos documentos de comprovação pelos motivos apontados nas atividades dispostas no ANEXO II (peça 54, p. 5-8) . O indeferimento redundou no valor a ser restituído de R$ 187.242,98, constante na Tabela 01 (peça 54, p. 7) . Na tabela que consta no item 16 da presente instrução consta o detalhamento do referido valor.
Alegação
53.	Alega o Sebrae que segundo o Assegurador do convênio em relação a alguns cursos não havia a relação dos participantes com as assinaturas dos assentados e que somente as listas com assinatura dos participantes eram hábeis a comprovar a realização das atividades, o que contraria a legislação, que não define quais os meios de verificação.
Análise
54.	Acerca da necessidade da comprovação da realização das atividades por meio de lista de presença, o Incra se manifestou no Anexo 2 do MEMO/INCRA/SR-19/DDPA/Nº529/2011 (peça 52, p. 4) , nos seguintes termos:
Para uma melhor compreensão do quadro Resumo do Resultado das atividades obtidas pelo levantamento dos dados contidos nos meios de verificação apresentados, são apresentados os seguintes conceitos:
Ação Referenciada: Ação Validada, quando o meio de verificação apresentado contém a relação/cadastro de participantes ou cópia do livro de registro dos participantes (compostos por famílias assentadas nos Projetos de Assentamentos listados no Plano de Ação em conformidade com o objeto do Termo de Convênio - fls. de 174 - 184) e a lista de presença do evento. A lista de presença de cada capacitação deve constar as assinaturas dos participantes, o local onde ocorreu o evento, a data de realização e carga horária do evento. A lista de presença se constitui no principal documento de comprovação, sendo, portanto, hábil para referenciar a execução da atividade. A falta deste documento pode ser substituída somente pelo atestado/declaração proveniente da relação de participantes da capacitação/evento.
Ação Não Referendada: Ação Não Validada, quando o meio de verificação apresentado não contém os documentos citados acima, principalmente a lista de presença assinada pelo beneficiário ou atesto/declaração do participante do evento pertencente aos assentamentos listados no objeto do termo de convênio (a declaração do presidente não se constitui num documento hábil para referenciar outros participantes da capacitação/evento, ou seja, ele não responde pela presença/participação dos demais assentados) . Também, a ação é invalidada quando não existe nenhum documento de comprovação (MV) da execução da ação. O público participante diverso do público alvo listado no objeto do Termo de Convênio invalida a ação.
55.	A lista de presença é um elemento apto a demonstrar quem participou das atividades realizadas, onde foram realizadas e quando ocorreu. Considerando que o termo de convênio não previu que a comprovação das atividades se desse dessa forma, abriu-se a possibilidade de ser feita por meio de atestado/declaração proveniente da relação de participantes da capacitação/evento. Apesar dessa possibilidade, as atividades de capacitação objeto de questionamento não foram comprovadas pelo Sebraer/RN, razão pela qual a alegação deve ser rejeitada.
Alegação
56.	Alega que ao contrário do afirmado pelo Incra, apresentou meios de verificação hábeis para comprovar todas as atividades descritas no Quadro de Indicadores Físicos do convênio, cujos comprovantes estão colacionados aos presentes autos, conforme referidos no relatório de que trata a peça 54 (Curso Boas práticas apícolas - PA Boa Fé; Curso Capacitação Rural - PA Santa Luzia; Curso Formação de Agentes de Desenvolvimento Rural - ADR - Apodi; Curso Formação de Agentes de Desenvolvimento Rural - ADR - Lajes; Clínica Tecnológica - PA Vingt Rosado; Clínicas Tecnológicas Festa do Bode - Mossoró; Consultorias de Turismo oito assentamentos) , demonstrando a fragilidade das afirmações da fiscalização do Incra.
Análise
57.	Cumpre destacar inicialmente que não foi localizada na documentação encaminhada pelo responsável, informação relativa ao Curso de Boas práticas apícolas - PA Boa Fé. Em relação às demais atividades, constata-se que os documentos apresentados pelo responsável (peças 102-106 e 108) já haviam sido analisados pelo Incra (peça 54) , conforme se constata abaixo:
Curso de Capacitação Rural - PA Santa Luzia (peça 108) : o Sebrae/RN apresentou declaração do presidente da associação dos assentados confirmando a realização do curso no PA Santa Luzia nos dias de 26/07 a 17/08/2005. Ação não foi referendada pela comunidade do PA Santa Luzia em João Câmara (Termo de Averiguação - fl. 8.051) . Documento Indeferido.
Curso de Formação de Agentes de Desenvolvimento Rural - ADR - Apodi e Curso Formação de Agentes de Desenvolvimento Rural - ADR - Lajes (peças 103 e 106) : o Sebrae/RN apresentou o cadastro de participantes dos eventos de capacitação de Agentes de Desenvolvimento Rural em caprinos (CDL - Apodi) no período de 23 a 27/08/2005 e em apicultura (ACOSC - Lajes) no período de 30/08 a 03/09/2005. Ação não referendada pela comunidade, em razão de os participantes divergirem do público contido no objeto do convênio (famílias assentadas nos Projeto de Assentamento elencados no Plano de Trabalho - fls. 1.326-1.333) . Documentos Indeferidos.
Clínica Tecnológica - PA Vingt Rosado (peça 105) : o Sebrae/RN apresentou listas de presença de clínicas realizadas no PA Vingt Rosado em Mossoró nos dias de 27/07/2005. Ação não validada, em razão de os participantes divergirem do público contido no objeto do convênio (famílias assentadas nos Projetos de Assentamento elencados no Plano de Trabalho - (fls. 1.418-1455) . Documento Indeferido.
Clínicas Tecnológicas Festa do Bode - Mossoró (peça 104) : o Sebrae/RN apresentou relação dos participantes e listas de presença de clínicas realizadas na Festa do Bode em Mossoró no dia 30/07/2005. Ação não validada, em razão de os participantes divergirem do público contido no objeto do convênio (famílias assentadas nos Projetos Assentamento elencados no Plano de Trabalho - fls. 1.567-1.658) . Documento Indeferido.
Consultorias de Turismo oito assentamentos (peça 102) : o Sebrae/RN apresentou oito relatórios de visita a Projetos de Assentamentos no período de 11 a 20/04/2006. Ação não validada por não atender aos objetivos propostos no Plano de Ação do Quarto Termo de Aditivo, constante às fls. 499-522, aprovado pelo Incra, que justificaram o remanejamento de recursos da Meta 01 - Contratação de Técnicos para ATES do Plano de Trabalho (fis. 377) para Meta 12 - Consultorias Especializadas (fis. 519) , encaminhado pelo Sebrae/RN, através da Carta 28/05 - DITEC: "Projetos Setoriais do SEBRAE, através de sua Equipe Técnica, elaborarão de consultorias especializadas em turismo com vistas a preparar e integrar os projetos de assentamentos na cadeia produtiva do turismo da agricultura familiar no processo de produção de riquezas, geração de trabalho e valorização econômica do patrimônio" (fls. 1.869-1.880) . Documento Indeferido.
58.	Com base nas informações supra e em razão de não terem sido apresentados elementos novos capazes de afastar a irregularidade constatada, deve a alegação de defesa deve ser rejeitada.
Alegação
59.	O responsável alega, no que se refere à comprovação das metas executadas com recursos da contrapartida, que na comparação entre o que foi apontado pelo Incra como metas devidas e o que foi executado pelo Sebrae/RN, constata-se a execução de mais ações do que as que estavam previstas, conforme se verifica na tabela abaixo, e não houve prejuízo aos objetivos do convênio:
	Serviço
	Previsto
	Realizado
	Diferença

	Capacitação para técnicos 2004
	5
	7
	2

	Capacitação para técnicos 2005
	5
	11
	6

	Contratação de Técnicos ATES
	111
	129
	18

	Capacitação para assentados
	50
	66
	16

	Supervisor
	4
	5
	1

	Clínicas Tecnológicas
	37
	45
	8

	Consultorias do SEBRAETEC
	12
	16
	4

Análise
60.	Não se está questionando a aplicação de recursos de contrapartida em valor maior que o previsto. A irregularidade diz respeito à falta de comprovação do nexo de causalidade entre os recursos federais e as despesas realizadas no objeto do convênio (peça 57, p. 74-76) , imprescindível para que se possa considerar cumprido o objeto do convênio, ainda que haja elementos que apontem que o objeto foi executado, consoante pacificado na jurisprudência do TCU (Acórdão 9953/2016-TCU-Segunda Câmara, Relator André de Carvalho; Acórdão 8938/2015-TCU-Segunda Câmara, Rel. André de Carvalho; Acórdão 6968/2014-TCU-Primeira Câmara Rel. Bruno Dantas; Acórdão 7240/2012-TCU-Segunda Câmara Rel. Augusto Nardes; Acórdão 1477/2012-TCU-Segunda Câmara Rel. Ana Arraes; Acórdão 1438/2010-TCU-Primeira Câmara, Rel. Augusto Nardes; Acórdão 220/2009-TCU-Segunda Câmara| Rel. André de Carvalho; Acórdão 2342/2008-TCU-Segunda Câmara Rel. Benjamin Zymler; Acórdão 1362/2008-TCU-Primeira Câmara Rel. Augusto Nardes; Acórdão 1888/2007-TCU-Primeira Câmara Rel. Marcos Bemquerer e Acórdão 706/2003-TCU-Segunda Câmara Relator Guilherme Palmeira) .
Do débito referente às Atividades de Capacitação (treinamentos, cursos, clínicas e consultorias) 
61.	Conclui-se, com base nas análises dos itens 52-60 da presente instrução, que devem ser rejeitadas as alegações de defesa apresentadas em relação às irregularidades concernentes às Atividades de capacitação (treinamentos, cursos, clínicas e consultorias) , cujos valores constam na tabela abaixo.
	Metas/Atividades
	Programado (PT) 

	Valor

			Resultado da Avaliação dos Meios de Verificação

	Válido
	Não válido
	Sem MV
	Plano de Ação
	Pago conforme PT
	A restituir

	Treinamento de Nivelamento - Tabela 03
	10
	6
	1
	3
	R$30.000,00
	R$30.000,00
	R$12.000,00

	Cursos de Capacitação Rural para Assentados - Tabela 04
	50
	21
	4
	25
	R$106.900,00
	R$106.900,00
	R$62.002,00

	Missões Técnicas - Tabela 05
	5
	1
	0
	4
	R$26.000,00
	R$26.000,00
	R$21.500,00

	Clínicas Tecnológicas em Assentamentos/Feiras - Tabela 08
	37
	21
	7
	9
	R$128.901,00
	R$128.901,00
	R$55.740,98

	Oficinas de Produção - Tabela 10
	10
	0
	0
	10
	R$20.000,00
	R$20.000,00
	R$20.000,00

	Consultorias de Turismo - Tabela 11
	8
	0
	8
	0
	R$16.000,00
	R$16.000,00
	R$16.000,00

	Valor total

	R$187.242,98

62.	Verifica-se que o valor total referente às irregularidades é de R$ 187.242,98. Contudo, a fim de manter a proporcionalidade na execução estabelecida inicialmente no convênio, de 75% (R$ 3.096.186.00/R$ 4.128.248,00) , chega-se ao débito de R$ 140.432,24 (R$ 187.242,98*75%) .
Das alegações de defesa de José Ferreira de Melo Neto
63.	O responsável foi citado solidariamente com o Serviço de Apoio às Micro e Pequenas Empresas do Rio Grande do Norte, em razão da inexecução parcial do convênio, conforme consignado na Tabela 2 do Anexo II do Despacho datado de 18/5/2012 (parecer sobre a execução física do convênio de que trata a peça 54, p. 8) .
64.	Em resposta, foram apresentadas alegações de defesa (peça 116) e documentação complementar (peças 117-121) . Abaixo, constam os fundamentos apresentados:
a) concluídos os serviços objeto do convênio, o Sebrae/RN prestou contas ao Incra, conforme resumo constante da Execução da Receita e da Despesa, que indica a aplicação de R$ 3.738.393,00 em recursos federais, R$ 32.829,99 de rendimentos de aplicação financeira e R$ 1.326.630,59 referentes à contrapartida. Portanto, em relação à contrapartida, foi comprovada a aplicação de R$ 294.568,59 a mais que o previsto no convênio;
b) todas as despesas e pagamentos estão relacionados no Anexo IV da prestação de contas, denominado de Relação de Pagamentos, na qual consta na primeira coluna, os pagamentos realizados com os recursos federais (1) , os pagamentos realizados com recursos do Sebrae/RN (2) e os pagamentos realizados com rendimentos de aplicação financeira do convênio (3) ;
c) destaca-se, dos diversos pronunciamentos do Assegurador do convênio, Sr. José Ubaldo Ribeiro Damasceno, que o Sebrae/RN aplicou corretamente todos os recursos repassados pelo Incra, resumindo-se as pendências alegadas aos serviços que o próprio Sebrae/RN executaria como contrapartida;
d) a realização de alguns cursos em quantidades diversas das que estavam contempladas no plano de trabalho não trouxe prejuízo aos objetivos do convênio, pois foram executadas mais ações do que as que estavam previstas, em razão da demanda das próprias famílias de assentados e com consentimento, ainda que tácito, da equipe técnica do Incra que acompanhava a execução do convênio;
e) o responsável ratifica todos os termos da defesa apresentada pelo Sebrae/RN, inclusive em relação às preliminares de prescrição, duração razoável do processo, cerceamento de defesa e ausência dos pressupostos de procedibilidade para a instauração da tce;
f) o responsável jamais foi notificado pelo Incra sobre a ocorrência de possível dano ao erário ou possível suspensão da prescrição;
g) o Estatuto Social do Sebrae/RN (peça 117) estabelece que os atos de gestão serão realizados sempre por dois de seus diretores e as decisões deverão ser tomadas em conjunto. Por outro lado, o Regimento Interno do Sebrae distribui competência entre as diversas diretorias e gerências e unidades. O Diretor Superintendente tem a administração macro da entidade;
h) constata-se do termo de convênio e dos termos aditivos formalizados, que sempre havia a assinatura de dois diretores, e nos diversos pronunciamentos em processos administrativos os atos do Superintendente estavam restritos aos atos de gestão;
i) as propostas apresentadas ao Incra, para fins de formalização do convênio, foram pensadas, subscritas e executadas pela área técnica do Sebrae/RN. Tanto que a carta do Sebrae/RN, enviando a proposta de convênio, foi assinada por pessoa diversa do responsável, e o projeto foi assinado pelo Gerente da Unidade de Desenvolvimento Local Sustentável - UDLS (peça 3, p. 2-19) ;
j) a título de ilustração, evidenciamos que todos os pagamentos realizados pelo Sebrae/RN são devidamente precedidos de contratação, onde são tomadas todas as diligências prévias, tais como justificativas, termo de referência, licitação, dispensa ou inexigibilidade, sendo ouvidas previamente as áreas técnica e administrativa de controle interno, tais como auditoria interna e assessoria jurídica, tudo antes da aprovação formal pela Diretoria Executiva. Contratado o serviço ou havendo aquisição, e devidamente executada e atestada sua realização, é que os processos de pagamento são remetidos ao Diretor Superintendente para assinar a ordem de pagamento, cheque etc, juntamente com outro diretor. Junta-se aos presentes autos processo de pagamento de uma despesa do convênio, ficando claro o procedimento;
k) assim, fica claro que o Diretor Superintendente não tem qualquer responsabilidade pessoal na execução do convênio, sendo tal responsabilidade da própria instituição, já que foi ela quem recebeu e movimentou os recursos do convênio;
l) a matriz de responsabilização (peça 76) atribui responsabilidade do Sr. José Ferreira de Melo Neto solidariamente com o Sebrae/RN, indicando como fundamento o art. 70, parágrafo único, da Constituição Federal. Contudo, essa previsão não está implementada, uma vez que as contas do convênio foram devidamente prestadas pelo Diretor Técnico do Sebrae/RN, em 29/8/2006, conforme comprova a carta em anexo;
m) não se pode responsabilizar o administrador/ordenador de despesas, de forma objetiva, devendo ser apurada sua responsabilidade pelos alegados atos de ilegalidade, até porque não há qualquer indicação de que tenha cometido qualquer ilegalidade ou desviado recursos, ou praticado qualquer ato que ensejasse prejuízo ao erário;
n) numa instituição há vários agentes relacionados à gestão dos atos administrativos e ao ordenamento de despesas, havendo uma cadeia de atos praticados, sendo a identificação daqueles que contribuíram efetivamente para o resultado, elemento necessário para responsabilização;
o) a responsabilidade do causador do dano e a consequente imputação é matéria pacifica no direito brasileiro, devendo ser aplicada a teoria responsabilidade subjetiva, de modo que, devidamente individualizada a conduta, é que se poderá aplicar penalidade de forma individual;
p) deve ser comprovada a existência de dano, do ato praticado pelo agente que se pretende responsabilizar e do nexo de causalidade entre o ato e o dano. Destaca-se, em relação ao nexo de causalidade, trecho do voto que fundamentou o Acórdão 1693/2003-TCU-Plenário, e sobre a individualização da conduta, o voto que fundamentou o Acórdão 247/2002-TCU-Plenário. Destaque-se ainda acerca do tema, o Acórdão 1529/2019-TCU-Plenário;
q) o responsável ingressou com ação judicial na 1ª Vara da Seção Judiciária Federal do Rio Grande do Norte (Processo 0800044-39.2014.4.05.8400) , visando à declaração judicial de regularidade da prestação de contas do convênio, tendo sido determinada a realização de perícia judicial;
r) pelas respostas aos quesitos e conclusão do laudo pericial, constata-se que o Sebrae/RN não cometeu qualquer ato que caracterizasse desvio de recursos ou desvio de finalidade. Há de se destacar os tópicos 7.16 e 7.17 do laudo pericial, nos quais o perito confirma que o Sebrae/RN aplicou a contrapartida em valores e serviços, além do pactuado, de modo que não haveria qualquer valor a ser restituído, tampouco serviço a ser executado, tendo havido a regular execução dos valores da contrapartida, conforme comprovantes de pagamento dos cursos, consultorias, seminários, feiras, encargos tributários etc; e
s) o processo judicial foi julgado procedente, reconhecendo que o Sebrae/RN executou devidamente o convênio e declarando a regular prestação de contas do convênio.
65.	Foram encaminhados juntamente com as alegações de defesa: i) Estatuto do Sebrae/RN (peça 117) ; ii) FAX, datado de 19/10/2005, solicitando novo plano de trabalho e plano de ação com os ajustes necessários, para fins de elaboração do quarto termo aditivo (peça 118, p. 25) ; iii) Carta 28/05DITEC, do Sebrae, de 20/10/2005 (peça 118, p. 1) , informando que estava encaminhando ao Incra o plano de trabalho com as alterações solicitadas (peça 118, p. 19-24) , a fim de que fosse formalizado o referido termo aditivo ao convênio; iv) Plano de Ação, datado de outubro de 2005 (peça 118, p. 2-18) ; v) alocação de recursos orçamentários (peça 118, p. 26) ; vi) demonstrativo de pagamentos efetuados (peça 118, p. 27) ; vii) quarto termo aditivo (peça 118, p. 28-30) ; viii) processo de pagamento de despesa do convênio (peças 119-120) ; ix) Processo Judicial 0800044-39.2014.4.05.8400 (peça 121) .
66.	Passa-se, a seguir, à análise das alegações de defesa do responsável, exceto daquelas que já foram objeto de análise quando do exame das alegações apresentadas pelo Sebrae/RN, relativas a prescrição de débito, punibilidade, alegação de aplicação de recursos de contrapartida em valor maior que o previsto. 
Alegação
67.	O responsável alega que o Sebrae/RN aplicou corretamente todos os recursos repassados pelo Incra, resumindo-se as pendências alegadas aos serviços que o próprio Sebrae/RN executaria como contrapartida.
Análise
68.	Na análise da prestação de contas final, datada de agosto de 2014 (peça 57, p. 74-76) , o Incra/RN relata que: i) a entidade não estabeleceu o nexo causal entre a consecução do objeto ajustado e os recursos recebidos por força do convênio celebrado; ii) para integralizar a contrapartida, podem os proponentes comprometerem-se a assumir as despesas a serem executadas desde que devidamente especificadas no plano de trabalho; iii) não há como acatar o excesso de contrapartida para compensar os valores de despesas glosadas. Se essas foram impugnadas é porque não foram corretamente aplicadas; iv) não há porque considerar uma contrapartida superior a inicialmente pactuada entre as partes, como irregularidade, visto que é também do interesse do convenente a sua execução. Isso não quer dizer que os excessos da contrapartida possam ser utilizados para acolher despesas glosadas; v) os aportes de contrapartida em valor superior àqueles compromissados não são capazes de compensar eventuais despesas glosadas, por estarem classificadas em fontes de recursos diferenciadas. A questão não é meramente contábil. Envolve a apreciação da legalidade dos atos praticados por pela entidade convenente que não foram acatados pela equipe técnica do Incra.
69.	Verifica-se, assim, que os débitos se referem à falta de comprovação do nexo de causalidade entre os recursos federais e as despesas realizadas.
Alegação
70.	Alega o responsável que não foi notificado pelo Incra sobre a ocorrência de possível dano ao erário ou possível suspensão da prescrição.
Análise
71.	Não procedem as alegações do responsável. Verifica-se nos autos que não houve transcurso de mais de dez anos desde o fato gerador, sem que tenha havido a notificação do responsável pela autoridade administrativa federal competente (art. 6º, inciso II, c/c art. 19 da IN/TCU 71/2012, modificada pela IN/TCU 76/2016) , uma vez que a irregularidade sancionada ocorreu em 31/8/2006, dia seguinte ao do término da data limite para apresentação da prestação de contas, e o Sr. José Ferreira de Melo Neto foi notificado sobre as irregularidades pela autoridade administrativa competente em setembro de 2014, por meio da Notificação 97/2014/INCRA/SR-19/G (peça 67) . Portanto, não houve prejuízo ao contraditório e à ampla defesa.
Alegação
72.	O responsável alega que ingressou com ação judicial na 1ª Vara da Seção Judiciária Federal do Rio Grande do Norte (Processo 0800044-39.2014.4.05.8400) visando à declaração judicial de regularidade da prestação de contas do convênio, ficando constatado que o Sebrae/RN não cometeu qualquer ato que caracterizasse desvio de recursos ou desvio de finalidade. No processo judicial reconheceu-se que o Sebrae/RN executou devidamente o convênio, ficando constatada a regular prestação de contas do convênio.
Análise
73.	Os argumentos apresentados estão fundamentados em decisão exarada em processo judicial, no qual não houve condenação do responsável ou mesmo sua responsabilização por dano ao erário. Tais alegações não podem prosperar em vista do princípio da independência das instâncias. No voto exarado no TC Processo 017.307/20155, consta a seguinte manifestação a respeito do tema:
23. É pacífico na jurisprudência desta Corte que sua atuação se pauta no princípio da independência das instâncias e que apenas sentença absolutória no juízo criminal fundada no reconhecimento da inexistência material do fato ou na negativa de autoria (CPP, 66, 67 e 386, I e IV) tem o condão de impedir a responsabilização civil e administrativa do agente pelo TCU.
24. Exemplo desse entendimento é o Acórdão 131/2017-TCU-Plenário (relator o ministro Walton Alencar Rodrigues) , no qual se afirmou que "a sentença proferida pelo juízo cível, sob qualquer fundamento, não vincula a decisão administrativa proferida pelo TCU, em razão do princípio da independência das instâncias. Apenas a sentença absolutória no juízo criminal fundada no reconhecimento da inexistência material do fato ou na negativa de autoria tem habilidade para impedir a responsabilização civil e administrativa do agente".
Alegação
74.	O responsável apresenta as alegações de defesa abaixo:
a) o Estatuto Social do Sebrae/RN (peça 117) estabelece que os atos de gestão são realizados sempre por dois de seus diretores e as decisões devem ser tomadas em conjunto e que o Diretor Superintendente tem a administração macro da entidade;
b) o termo de convênio e os termos aditivos formalizados eram assinados por dois diretores, estando os diversos pronunciamentos do Superintendente, em processos administrativos, restritos aos atos de gestão;
c) a carta do Sebrae/RN, enviando a proposta de convênio, foi assinada por pessoa diversa do responsável, e o projeto foi assinado pelo Gerente da Unidade de Desenvolvimento Local Sustentável (UDLS) ;
d) os pagamentos são precedidos de contratação, sendo providenciadas justificativas, termo de referência, licitação, dispensa ou inexigibilidade, e ouvidas previamente as áreas técnica e administrativa de controle interno, tais como auditoria interna e assessoria jurídica, tudo antes da aprovação formal pela Diretoria Executiva. Contratado o serviço ou havendo aquisição, e devidamente executada e atestada sua realização, é que os processos de pagamento são remetidos ao Diretor Superintendente para assinar a ordem de pagamento, cheque etc, juntamente com outro diretor; e
e) o Diretor Superintendente não tem qualquer responsabilidade pessoal na execução do convênio, sendo tal responsabilidade da própria instituição, já que foi ela quem recebeu e movimentou os recursos do convênio.
Análise
75.	Da análise dos autos, verifica-se que: i) o responsável foi o signatário do termo de convênio e dos quarto e sexto termos aditivos (peças 11, 19 e 21) ; ii) os recursos do convênio foram utilizados no período de novembro de 2004 a abril de 2006 (peças 31-33) ; iii) o Sr. José Ferreira de Melo Neto era o Diretor Superintendente do Sebrae/RN no período de execução do convênio.
76.	Constata-se, contudo, que diversas ações relativas à execução do convênio foram realizadas por setores específicos do Sebrae/RN. A título de exemplo, tem-se: o encaminhamento do Plano de Ação ao Incra (peça 4) foi feito pelo Gerente da Unidade de Desenvolvimento Local Sustentável do Sebrae/RN; ii) as Relações de Pagamentos (peça 96, p. 46-65) foram assinadas pelo Diretor Técnico do Sebrae/RN, em conjunto com o Diretor Superintendente; iii) o cadastro de pagamento (peça 97, p. 2) foi assinado pela cadastrante, Sra. Tamara; iv) a liberação de recursos para pagamento de consultoria foi autorizada pelo Diretor de Administração e Finanças  (peça 97, p. 12) ; vi) a contratação de consultor foi autorizada pelo Diretor de Administração e Finanças (peça 97, p. 17) ; a realização de clínica tecnológica SEBRAETEC foi autorizada pelo Coordenador do SEBRAETEC na entidade executora (peça 104, p. 14-15) .
77.	Embora coubesse ao responsável, na qualidade de gestor da entidade, a execução do convênio (cláusula décima primeira do ajuste) , a fim de verificar se estava sendo conduzido de maneira a atingir os objetivos previstos no plano de trabalho, o que se verifica, na prática, é que as atribuições relativas à execução do objeto do convênio estavam diluídas pelos diversos setores do Sebrae/RN e que a ocorrência de desvios de objeto ou de finalidade apontados não representa percentual significativo em relação à imensa quantidade de ações/atividades realizadas, o que dificultaria a constatação de irregularidades constatadas por parte do responsável.
78.	Além do mais, não há elementos que indiquem que o responsável tenha tido participação direta nos atos executados de forma irregular ou que se trate de fraude que pudesse ser evitada, o que poderia resultar em sua responsabilização por culpa in elegendo ou culpa in vigilando.
79.	Assim, devem ser acatadas as alegações de defesa apresentadas pelo responsável em relação a esse ponto.
80.	Tendo em vista que as irregularidades ocorreram há mais de catorze anos, o que resultaria em prejuízo ao contraditório e à ampla defesa dos responsáveis em relação aos quais pudessem ser imputados os débitos, sugere-se que não devam ser adotadas nos autos medidas para fins de responsabilização.
CONCLUSÃO
81.	Em face da análise promovida na seção "Exame Técnico", propõe-se rejeitar parcialmente as alegações de defesa apresentadas pelo Sr. José Ferreira de Melo Neto e rejeitar as alegações de defesa apresentadas pelo Serviço de Apoio às Micro e Pequenas Empresas do Rio Grande do Norte.
82.	Com fundamento nos arts. 1º, inciso I, 16, inciso I, 17 e 23, inciso I, da Lei 8.443/1992, c/c os arts. 1º, inciso I, 207 e 214, inciso I, do Regimento Interno, que sejam julgadas regulares as contas do Sr. José Ferreira de Melo Neto, Diretor Superintendente do Sebrae/RN, no período de 2004-2018, dando-lhe quitação plena.
83.	Sugere-se que as contas do Sebra/RN sejam julgadas irregulares, nos termos do art. 202, § 6º, do Regimento Interno do TCU, com a imputação do débito atualizado monetariamente e acrescido de juros de mora, nos termos do art. 202, §1º do Regimento Interno do TCU, descontado o valor eventualmente recolhido.
84.	Constatou-se na presente análise (item 51 da presente instrução) que o débito referente aos Planos de Manejo Florestal e Plano de Desenvolvimento de Assentamento é de R$ 60.400,00 e não R$ 130.000,00. O débito resultante da falta de comprovação da realização de algumas atividades de capacitação é de R$ 140.432,24 (item 62 da presente instrução) . Portanto, o débito total é de R$ 200.832,24.
85.	No caso em exame, ocorreu a prescrição, uma vez que as irregularidades sancionadas ocorreram em 31/8/2006, dia seguinte ao do término da data limite para apresentação da prestação de contas, e o ato de ordenação da citação do Sebrae/RN ocorreu em 27/5/2020 (peça 88) .
PROPOSTA DE ENCAMINHAMENTO
86.	Diante do exposto, submetem-se os autos à consideração superior, propondo:
rejeitar parcialmente as alegações de defesa apresentadas pelos responsáveis José Ferreira de Melo Neto (CPF: XXX.725.607-XX) , Diretor Superintendente do Serviço de Apoio às Micro e Pequenas Empresas do Rio Grande do Norte - Sebrae/RN;
rejeitar as alegações de defesa apresentadas pelo Serviço de Apoio às Micro e Pequenas Empresas do Rio Grande do Norte - Sebrae/RN (CNPJ: 08.060.774/0001-10) ;
julgar regulares, nos termos dos arts. 1º, inciso I, 16, inciso I, 17 e 23, inciso I, da Lei 8.443/1992, c/c os arts. 1º, inciso I, 207 e 214, inciso I, do Regimento Interno, as contas do Sr. José Ferreira de Melo Neto, Diretor Superintendente do Sebrae/RN, no período de 2004-2018, dandolhe quitação plena;
julgar irregulares, nos termos dos arts. 1º, inciso I, 16, inciso III, alínea "c", da Lei 8.443/1992, c/c os arts. 19 e 23, inciso III, da mesma Lei, as contas do Serviço de Apoio às Micro e Pequenas Empresas do Rio Grande do Norte (CNPJ: 08.060.774/0001-10) , condenando-o solidariamente ao pagamento da importância a seguir especificada, atualizada monetariamente e acrescida dos juros de mora, calculada a partir da data discriminada até a data da efetiva quitação do débito, fixando-lhe o prazo de quinze dias, para que comprove, perante o Tribunal, o recolhimento da referida quantia aos cofres do Instituto Nacional de Colonização e Reforma Agrária, nos termos do art. 23, inciso III, alínea "a", da citada lei, c/c o art. 214, inciso III, alínea "a", do Regimento Interno do TCU;
Quantificação do débito:
	Data de ocorrência
	Valor histórico (R$) 

	31/8/2006
	200.832,24

Valor atualizado do débito (sem juros) em 22/9/2020: R$ 715.047,73.autorizar, desde logo, a cobrança judicial da dívida, caso não atendida a notificação, na forma do disposto no art. 28, inciso II, da Lei 8.443/1992;
autorizar também, desde logo, se requerido, com fundamento no art. 26 da Lei 8.443, de 1992, c/c o art. 217, §§ 1º e 2º do Regimento Interno do TCU, o parcelamento da (s) dívida (s) em até 36 parcelas, incidindo, sobre cada parcela, corrigida monetariamente, os correspondentes acréscimos legais, fixando-lhe o prazo de quinze dias, a contar do recebimento da notificação, para comprovar, perante o Tribunal, o recolhimento da primeira parcela, e de trinta dias, a contar da parcela anterior, para comprovar os recolhimentos das demais parcelas, devendo incidir, sobre cada valor mensal, atualizado monetariamente, os juros de mora devidos, na forma prevista na legislação em vigor, alertando os responsáveis de que a falta de comprovação do recolhimento de qualquer parcela importará o vencimento antecipado do saldo devedor, nos termos do § 2º do art. 217 do Regimento Interno deste Tribunal; 
enviar cópia do Acórdão a ser prolatado, bem como do Relatório e do Voto que o fundamentarem à Procuradoria da República no Estado do Rio Grande do Norte, nos termos do § 3º do art. 16 da Lei 8.443/1992, c/c o § 7º do art. 209 do Regimento Interno do TCU, para adoção das medidas cabíveis; e
enviar cópia do Acórdão que vier a ser proferido ao Instituto Nacional de Colonização e Reforma Agrária e aos responsáveis, para ciência, informando que a presente deliberação, acompanhada do Relatório e do Voto que a fundamenta, está disponível para a consulta no endereço www.tcu.gov.br/acordaos, além de esclarecer que, caso requerido, o TCU poderá fornecer sem custos as correspondentes cópias, de forma impressa.
3.	Com o processo aos cuidados do Ministério Público junto a esta Corte, veio a informação sobre a existência de decisão judicial que teria declarado a regularidade das contas do convênio em questão, razão pela qual a Procuradoria propôs "o retorno excepcional dos autos à unidade técnica de modo a reavaliar sua proposta, bem como outras medidas eventualmente cabíveis, inclusive se seria oportuno e conveniente ao TCU o recurso à via judicial de modo a preservar a autonomia da sua atuação." (peça 141) 
4.	Acolhendo o parecer do MPTCU, solicitei nova análise da Secex/TCE. (peça 142) 
5.	Em atendimento, a unidade técnica emitiu a seguinte manifestação (peças 143/144) :
	(...) 
EXAME TÉCNICO
5.	Analisando os autos, em especial a instrução de peça 136, constata-se que já havia sido apresentada a título de alegação de defesa, pelo responsável José Ferreira de Melo Neto, a sentença judicial reconhecendo que o Sebrae/RN executara devidamente o convênio, ficando constatada a regular prestação de contas do convênio (peça 136, p. 21) , tendo tal alegação sido analisada pelo Auditor (peça 136, p. 22) .
6.	Tal sentença data de 14/12/2017 (peça 121, p. 31) .
7.	Desta forma, entendo que, no que tange a análise de possíveis novos elementos, nada foi acrescentado ao processo, a não ser o acórdão, relatório e voto relativos ao julgamento de segunda instância, que confirmou a sentença em 20/8/2020 (peça 140, p. 5) .
8.	Olhando-se por este ângulo, não haveria qualquer reparo a se propor na instrução que compõe a peça 136. Até mesmo porque o Juízo de primeira instância declara "a regularidade das prestações de contas apresentadas pelo SEBRAE/RN relativamente aos convênios nº s 5.000/2004 e 88.000/2005" (peça 121, p. 31) , usurpando a competência do Tribunal de Contas da União, nos termos do art. 71 da Constituição Federal:
Art. 71. O controle externo, a cargo do Congresso Nacional, será exercido com o auxílio do Tribunal de Contas da União, ao qual compete:
 (...) 
II - julgar as contas dos administradores e demais responsáveis por dinheiros, bens e valores públicos da administração direta e indireta, incluídas as fundações e sociedades instituídas e mantidas pelo Poder Público federal, e as contas daqueles que derem causa a perda, extravio ou outra irregularidade de que resulte prejuízo ao erário público; (grifei) 
9.	Lei federal - 8.443/1992 - também dispõe sobre tal competência:
Art. 1° Ao Tribunal de Contas da União, órgão de controle externo, compete, nos termos da Constituição Federal e na forma estabelecida nesta Lei:
I - julgar as contas dos administradores e demais responsáveis por dinheiros, bens e valores públicos das unidades dos poderes da União e das entidades da administração indireta, incluídas as fundações e sociedades instituídas e mantidas pelo poder público federal, e as contas daqueles que derem causa a perda, extravio ou outra irregularidade de que resulte dano ao Erário;
10.	Quando há indícios de irregularidade de que resulte prejuízo ao erário público, o órgão competente para julgar se a prestação de contas está regular ou não é, constitucionalmente, o TCU.
11.	Há que se inquirir, entretanto, quanto ao final da parte dispositiva da sentença - "tornando inexigível qualquer cobrança ou ressarcimento de valores ao INCRA, a esse título" - se o encaminhamento da Tomada de Contas Especial ao TCU, em 2018, não descumpriu a sentença judicial, agora confirmada em segunda instância.
12.	E se, mesmo não tendo descumprido, haja vista a inexistência ainda do trânsito em julgado, não seria o caso de suspender a tramitação do feito até que o processo seja apreciado pelas instâncias seguintes (STJ e STF) .
13.	Embora o texto constitucional e o da Lei 8.443/1992 sejam claros quanto à quem cabe julgar as contas daqueles que derem causa a perda, extravio ou outra irregularidade de que resulte dano ao Erário, a competência para declarar ilegal ou inconstitucional a sentença e o acórdão são, respectivamente, do Superior Tribunal de Justiça e do Supremo Tribunal Federal.
14.	Ante o exposto, proponho:
	a) seja determinado ao Incra que interponha os Recursos Especial e Extraordinário à sentença prolatada no processo 0800044-39.2014.4.05.8400 da 1ª Vara Federal do Rio Grande do Norte, confirmada pelo TRF-5 em 20/8/2020 e, no prazo de 30 dias, apresente ao TCU as providências realizadas;
	b) seja o presente feito sobrestado até decisão do Superior Tribunal de Justiça ou do Supremo Tribunal Federal que considere ilegal ou inconstitucional a sentença acima, arquivando-se o feito, por ausência de pressupostos de constituição, em caso de não provimento de ambos recursos.
15.	Alternativamente, proponho a ratificação da proposta de encaminhamento da instrução à peça 136, tendo em vista a competência exclusiva do Tribunal de Contas da União para julgar as contas daqueles que derem causa a perda, extravio ou outra irregularidade de que resulte dano ao Erário.
6.	Finalmente, quanto às referidas propostas alternativas apresentadas pela Secex/TCE, o Ministério Público junto ao TCU pronunciou-se de acordo. (peça 145) 
	É o relatório.

Márcio Dantas de Araújo (OAB/RN 3.718) e outros, representando o Sebrae/RN e José Ferreira de Melo Neto.

Subprocurador-Geral Lucas Rocha Furtado.

TOMADA DE CONTAS ESPECIAL. CONVÊNIO. ASSESSORAMENTO TÉCNICO EM ASSENTAMENTOS. FALTA DE COMPROVAÇÃO DE PARTE DAS AÇÕES PROGRAMADAS. GLOSA DOS RESPECTIVOS RECURSOS. CITAÇÃO. DECISÃO JUDICIAL DECLARATÓRIA DA REGULARIDADE DAS CONTAS. FALTA DE ALCANCE EM RELAÇÃO À COMPETÊNCIA DO TCU. CONTRAPARTIDA EM EXCESSO NÃO COMPROVADA. AUSÊNCIA DE DEPÓSITO DA CONTRAPARTIDA NA CONTA BANCÁRIA ESPECÍFICA. IMPOSSIBILIDADE DE COMPENSAÇÃO DE EXCEDENTE DE CONTRAPARTIDA COM DESPESAS GLOSADAS. CONTAS IRREGULARES. DÉBITO.

TOMADA DE CONTAS ESPECIAL (TCE)

Secretaria de Controle Externo de Tomada de Contas Especial (SecexTCE).

Com a finalidade de apoiar a execução de "serviços de assessoria técnica, social e ambiental a trabalhadores rurais" de "famílias assentadas nos Projetos de Assentamento elencados no Plano de Ação", o Instituto Nacional de Colonização e Reforma Agrária (Incra) firmou com o Serviço de Apoio às Micro e Pequenas Empresas do Rio Grande do Norte (Sebrae/RN) o Convênio CRT/RN/Nº 5.000/2004.
2.	Após aditivos, o valor conveniado atingiu a soma de R$ 4.770.455,00, sendo R$ 3.738.393,00 transferidos pelo Incra e R$ 1.032.062,00 assumidos pelo Sebrae/RN como contrapartida do executor. A vigência foi de 22/10/2004 a 30/6/2006, com prazo limite para prestação de contas sessenta dias depois.
3.	Foi apresentada a prestação de contas final, constituída, entre diversos comprovantes, do relatório de cumprimento do objeto e da relação de pagamentos efetuados, que discrimina gastos no montante de R$ 5.097.853,58, incluindo os R$ 3.738.393,00 depositados pelo Incra, outros R$ 32.829,99 de rendimentos financeiros e mais R$ 1.326.630,59 de contrapartida, que teria sido dada pelo Sebrae/RN em valor maior do que o formalizado (peças 96/108) .
4.	No último relatório de "Análise dos documentos de comprovação da Prestação de Contas Final", o Incra consignou que algumas ações de capacitação de agricultores ou de treinamento de técnicos envolvidos nos serviços de assessoramento não foram comprovadas, no valor de R$ 187.242,98, enquanto um Plano de Desenvolvimento de Assentamento (PDA) e a totalidade dos dez Planos de Manejo Florestal (PMF) não foram elaborados, representando R$ 130.000,00 (peça 54) .
5.	Complementarmente, mediante a "Informação 1/2014", que avaliou a prestação de contas pelo aspecto financeiro, o Incra ainda apontou que R$ 1.328,33 foram despendidos indevidamente com tarifas bancárias, em contrariedade ao art. 8º, inciso IX, da IN/STN 1/1997 (peça 57) .
6.	Por conseguinte, a glosa indicada pelo Incra no "Relatório do Tomador de Contas Especial", depois de rejeitadas as justificativas oferecidas pelo Sebrae/RN na fase interna, resultou em R$ 318.571,31, tendo sido responsabilizados a própria entidade convenente e o seu então diretor superintendente José Ferreira de Melo Neto, que subscreveu o convênio e exerceu o referido cargo no período de 2004 a 2018 (peça 77) .
7.	Neste Tribunal, os responsáveis foram citados, nos moldes definidos pelo Incra, exceto quanto à parcela alusiva às tarifas bancárias, que a Secex/TCE, amparada na jurisprudência, considerou não lhes ser imputável. Assim, o débito era de R$ 317.242,98, a preços de 31/8/2006 (peças 83/85) .
8.	Em resposta à citação, o Sebrae/RN alega a ocorrência de prescrição para a cobrança de débito pretendida, segundo o prazo quinquenal, bem como a dificuldade de defesa, por já se terem passado cerca de 14 anos da prestação de contas. Na sua opinião, é exorbitante o tempo de duração do processo, a teor da Lei 9.784/1999, na medida em que, como convenente, deveria ter sido notificado para sanar as possíveis irregularidades no momento oportuno.
9.	Sustenta, adicionalmente, que demonstrou a aplicação de uma contrapartida superior em R$ 294.568,59 ao que estava previsto, dando condição a que fossem executadas ações além das estabelecidas. Porém, pelo que observa, o Incra não as admitiu e ainda recusou outras ações que não foram comprovadas com as listas assinadas pelos participantes, cuja exigência não constaria de lei. Menciona que a Procuradoria do Incra deu parecer a seu favor, com destaque para a contrapartida efetivada a maior.
10.	Prossegue com o reconhecimento de que houve o uso de parte dos recursos em atividades de capacitação distintas das especificadas, mas ressalva que o Plano de Aplicação era meramente referencial, podendo ser ajustado conforme as demandas apresentadas pelos trabalhadores assentados. No caso dos Planos de Manejo Florestal, que não teriam sido elaborados por inviabilidade de exploração das reservas, assegura que os respectivos recursos, bem assim o do único Plano de Desenvolvimento de Assentamento não entregue, foram realocados para outras ações da mesma natureza da despesa ("serviços de terceiros") e o pagamento de INSS sobre a contratação de cooperativas.
11.	Enfim, o Sebrae/RN conclui que não houve desvio de finalidade, locupletamento ou má-fé, nem, portanto, dano ao erário como requisito para a instauração da presente tomada de contas especial.
12.	Por sua vez, o ex-diretor superintendente José Ferreira de Melo Neto, a mais de reiterar a mesma linha de defesa do Sebrae/RN, pondera que não teria responsabilidade pessoal na execução do convênio, que competiria à instituição. No mesmo passo, esclarece que lhe cabia a administração macro e que os atos de gestão que praticava em conjunto com outro diretor, como ordens de pagamento, eram preparados pela área técnica e pela assessoria jurídica. Faz a advertência de que não pode ser responsabilizado de forma objetiva.
13.	Informa que ingressou com ação na Justiça Federal, em que obteve sentença com a declaração de regularidade das contas do convênio em apreço, lastreada em laudo pericial que atestou a aplicação de contrapartida em valor maior que o pactuado, suficiente para compensar o débito calculado pelo Incra.
14.	Acrescenta que as pendências colocadas em relação à execução do convênio dizem respeito unicamente a serviços que o Sebrae/RN se comprometeu dentro da contrapartida e que não foi notificado anteriormente sobre a possível ocorrência de dano ao erário.
15.	Ao instruir a matéria, a Secex/TCE propôs que a defesa do Sebrae/RN seja rejeitada e suas contas, julgadas irregulares, com condenação em débito. No que se refere ao ex-diretor superintendente José Ferreira de Melo Neto, a unidade técnica sugeriu a regularidade das suas contas, por admitir que as tarefas concernentes à execução do convênio "estavam diluídas pelos diversos setores do Sebrae/RN" e que "não há elementos que indiquem que o responsável tenha tido participação direta nos atos executados de forma irregular" (peças 136/138) .
16.	Para o Ministério Público junto ao TCU, entretanto, o provimento judicial obtido pelos responsáveis deveria acarretar uma reavaliação das propostas da Secex/TCE, em que pese a independência das instâncias, uma vez que "o juízo da causa não se limitou a manifestar-se sobre o mesmo fato examinado pelo TCU, havendo também, de forma inusitada, se pronunciado sobre o próprio mérito das contas, julgando-as regulares", circunstância que exigiria medidas, como a apresentação de recurso, com vistas a "preservar a autonomia" desta Corte de Contas, cuja "atribuição exclusiva" teria sido indevidamente desempenhada por outrem (peça 141) .
17.	De acordo com a recomendação da Procuradoria, determinei a restituição do processo à unidade técnica (peça 142) .
18.	Em nova instrução, a Secex/TCE atentou que a sentença não fez apenas "declarar a regularidade das prestações de contas apresentadas pelo Sebrae/RN relativamente aos convênios nº s 5.000/2004 e 88.000/2005", como também tornou "inexigível qualquer cobrança ou ressarcimento de valores ao Incra, a esse título." Assim, ciente de que o Tribunal Regional Federal da 5ª Região já havia confirmado a sentença em sede de apelação, propugnou que o TCU determinasse ao Incra a interposição de recursos perante o Superior Tribunal de Justiça e o Supremo Tribunal Federal, ficando o presente processo sobrestado até posterior decisão. Alternativamente, a unidade técnica alvitrou a manutenção da sua proposta de julgamento original, "tendo em vista a competência exclusiva do Tribunal de Contas da União para julgar as contas" (peças 143/144) .
19.	Atuando nos autos mais uma vez, o Ministério Público junto ao TCU concordou com as soluções concebidas pela Secex/TCE (peça 145) .
II
20.	Feito este breve histórico, passo a decidir e devo assinalar inicialmente que, conforme conferido pelo meu gabinete, a sentença judicial declaratória da regularidade das contas dos Convênios CRT/RN/Nº 5.000/2004, ora em foco, e CRT/RN/Nº 88.000/2005, transitou em julgado em 26/1/2021, não sendo mais suscetível de reforma pela via de recursos, portanto.
21.	Mesmo assim, compreendo que não existe impedimento para que o TCU prossiga no julgamento das presentes contas, porque, a meu ver, a ordem judicial foi destinada exclusivamente ao Incra, em face das providências de responsabilização internas, sem o poder de alcançar esta Corte, que sequer fez parte do processo judicial e, naturalmente, não teve afetado o exercício das suas competências constitucionais e legais.
III
22.	Passo, então, ao exame do caso posto nos autos, com o destaque inicial de que o Convênio CRT/RN/Nº 5.000/2004, em termos finalísticos, previa como atividades o treinamento de técnicos, a oferta de consultorias e de cursos de capacitação aos assentados, a promoção de feiras, clínicas tecnológicas e missões técnicas (intercâmbios) , a elaboração de planos de desenvolvimento de assentamentos e de manejo florestal e, no vértice, os trabalhos de assessoramento técnico e socioambiental (Ates) , de acordo com o Plano de Aplicação (peça 96, pág. 19) .
23.	No que se refere ao grupo denominado, em sentido amplo, de capacitação (treinamentos, cursos, consultorias, feiras, clínicas e missões) , o Incra, quando partiu para a verificação da prestação de contas do convênio, constatou que, dos 138 eventos programados, apenas 66 tinham suficiente comprovação de que foram realizados (peça 54, pág. 7) .
24.	Entre as atividades não comprovadas, o Incra registrou que 51 delas não contavam com nenhum elemento indicativo de realização, enquanto outras 21, embora tivessem algum tipo de prova, não puderam ser validadas, visto que revelavam desconformidades diversas de execução, que sintetizo como: eventos não referendados pelos supostos participantes identificados nas listas de frequência; público beneficiário não composto de assentados; eventos em assentamentos não abrangidos pelo convênio; curso não especificado; curso em duplicidade com outro convênio; eventos desenvolvidos de março de 2007 a maio de 2011, muito depois do fim da vigência do ajuste.
25.	Nessa parte, os responsáveis Sebrae/RN e seu ex-diretor superintendente José Ferreira de Melo Neto em nenhum momento forneceram os comprovantes que faltam ou contestaram o apontamento de que alguns eventos não foram realizados.
26.	Em resposta à citação, adotaram como linha argumentativa principal o pretexto de que o convenente teria promovido mais eventos do que o acordado, num total de 169, segundo o Relatório de Cumprimento do Objeto, graças à aplicação de contrapartida majorada de R$ 294.568,59 além do inicialmente compromissado. Por outro lado, justificaram que determinados eventos deixaram de ser empreendidos porque foram substituídos por outros de maior interesse das famílias assentadas, já que haveria flexibilidade no cumprimento das ações indicadas no Plano de Trabalho.
27.	Não vejo possibilidade de concordar com a defesa. Ao inverso, observo que as ações não comprovadas ou desconformes com o Plano de Trabalho devem ser efetivamente glosadas.
28.	É infundada a ideia de que o Plano de Trabalho, ou o Plano de Aplicação que o integra, seria algo simplesmente sugestivo, como que de livre adaptação no decorrer da execução, a critério do que o convenente assimilasse como eventos de preferência dos assentados. Não resta margem de dúvida do contrário, no instrumento do Convênio CRT/RN/Nº 5.000/2004 (peça 7) :
	Cláusula Segunda - Das Obrigações das Partes
	Para o alcance do objeto do presente Convênio, as partes se comprometem a cumprir as seguintes obrigações:
	(...) 
	II - Compete ao Sebrae/RN:
	a) executar os serviços, objeto deste Convênio, obedecendo rigorosamente às metas, etapas, cronogramas e estratégias de ação constantes do Plano de Trabalho apresentado e aprovado pelo Incra (...) .
29.	Ao, em tese, modificar as ações do Plano de Trabalho, sem a anuência do Incra, o Sebrae/RN abraçou o risco de que os eventos discrepantes não fossem aceitos ou não pudessem ser comprovados pela metodologia, seguida pelo Incra, de checagem junto aos próprios assentados participantes.
30.	A bem da verdade, o acolhimento que o TCU eventualmente faz da teoria do desvio de objeto, tendo como resultado a atenuação da gravidade da alteração de ações programadas para outras semelhantes, não constitui regra permissiva para que os convenentes, antecipadamente, possam implementar modificações nos Planos de Trabalho, muito menos significa uma garantia de que elas serão relevadas.
31.	Além do mais, no caso, a fuga ao Plano de Trabalho apresenta maiores entraves na tarefa de vincular os eventos não programados indubitavelmente ao Convênio CRT/RN/Nº 5.000/2004, na medida em que, como sabido, o Sebrae/RN conduzia várias outras ações de capacitação contemporâneas em assentamentos da região, como as compreendidas no Convênio CRT/RN/Nº 88.000/2005, firmado também com o Incra, bem como as desenvolvidas em parcerias com outras instituições. Consta do Memo/Incra/SR-19/DDPA/Nº 529/2011 o seguinte: "Convenhamos esclarecer que durante o levantamento foi detectado que várias instituições (Senar, Sine, Emparn, Comtrat e FGD) executaram as capacitações em parceria com o Sebrae." (peça 51, pág. 1) 
32.	Sem falar que o Plano de Aplicação do Convênio CRT/RN/Nº 5.000/2004 incluiu despesas tão comezinhas quanto as com a compra de matérias de consumo e combustíveis, que facilmente se confundem com gastos administrativos habituais internos do próprio Sebrae/RN como um todo ou com a execução de outros acordos do mesmo gênero. (peça 96, pág. 19) 
33.	Em agravante que faz despertar mais restrições antes da legitimação de ações realizadas fora do Plano de Trabalho - seja por substituição de outras ou por acréscimo - como se fossem inequivocamente intrínsecas ao Convênio CRT/RN/Nº 5.000/2004, é de se ressaltar que os recursos da contrapartida do Sebrae/RN não transitaram na conta corrente específica, tornando-se inviável a aferição da regularidade financeira da parte cabível ao convenente.
34.	Embora não houvesse consenso, para convênios regulados pela IN/STN 1/1997, sobre a obrigatoriedade do depósito da contrapartida na conta específica, o TCU sempre advertiu a respeito da dificuldade de comprovação da sua integralização, quando assim não procedido (v. Acórdão 2310/2009-TCU-Primeira Câmara, 13223/2016-2ª Câmara, 4612/2016-1ª Câmara, 3897/2014-2ª Câmara e 563/2019-2ª Câmara) . Inclusive, esta Corte veio a recomendar ao Poder Executivo Federal que passasse a requerer, normativamente, que a movimentação bancária da contrapartida se desse na mesma conta das verbas descentralizadas, como de fato aconteceu a partir da edição da Portaria Interministerial MP/MF/CGU 127/2008, no seu art. 20, § 1º (v. Acórdão 1936/2003-TCU-Plenário, item 9.6.1, e 2261/2005-Plenário, item 9.18.1) .
35.	Nesse aspecto, o argumento do Sebrae/RN de que aplicou contrapartida superior à prevista, acatado, sem maiores reflexões ou aprofundamentos, pela perícia que fundamentou a sentença judicial declaratória da regularidade das contas do convênio, tem como suporte apenas o simples preenchimento da relação de pagamentos pelo próprio convenente, sem nenhuma possibilidade de batimento entre extratos bancários, cheques ou transferências e notas fiscais ou recibos, para fins de verificação da correspondência de valores e datas e certificação de que as despesas indiscutivelmente ocorreram. Na realidade, em qualquer montante que se considere, é frágil a comprovação da contrapartida.
36.	Não bastasse, a pretensão do Sebrae/RN de compensar glosas com hipotético incremento da contrapartida vai de encontro ao entendimento fixado pelo TCU, com caráter normativo, na resposta à consulta proclamada pelo Acórdão 1735/2007-TCU-Plenário, que, não obstante seja referente a recursos de renúncia fiscal, vale para a presente situação, pelos mesmos princípios que desautorizam a quebra do nexo entre verbas públicas e sua destinação própria, ao enunciar que:
9.1.1. carece de amparo legal a substituição de comprovantes de despesas realizadas com recursos oriundos da renúncia fiscal, eventualmente glosadas na fase de prestação de contas de projetos de obras audiovisuais aprovados com base na Lei n. 8.685/1993, por comprovantes de despesas custeadas com recursos de contrapartida, mesmo aquelas feitas com recursos da denominada parcela "excesso de contrapartida", não sendo possível adotar tal procedimento;
37.	Antes disso, também em resposta a consulta veiculada pela Decisão 24/2002-Plenário, este Tribunal já havia esclarecido que, em análises passadas, "não concluiu no sentido de que os aportes de contrapartida em valor superior àqueles compromissados são capazes de compensar eventuais despesas glosadas".
38.	Em suma, nem a alegada troca das ações dispostas no Plano de Trabalho por outras não previstas nem o suposto excesso de contrapartida constituem expedientes aptos a infirmar o débito decorrente da não comprovação da execução de parte dos eventos estabelecidos no Convênio CRT/RN/Nº 5.000/2004.
39.	Para terminar o assunto da capacitação, observo que a prestação do serviço correlato não se resume à contratação de empresas ou profissionais encarregados de ministrar os cursos, mas envolve, sobretudo, a inscrição e o comparecimento dos alunos nas atividades, quando o resultado da ação pública efetivamente se completa. Logo, a comprovação deve se referir a toda extensão do serviço, que também inclui a prova de que os cursos foram frequentados. Os educandos são os tomadores diretos dos serviços e a confirmação de sua matrícula e presença funciona como o melhor atesto de que houve a efetiva prestação.
IV
40.	A respeito dos Planos de Manejo Florestal, que não foram elaborados, e a um Plano de Desenvolvimento de Assentamento, também não produzido, o Sebrae/RN repete o mesmo discurso de que teriam remanejado os valores para outras ações, ou seja, incidindo, mais uma vez, em alteração indevida do Plano de Trabalho que se obrigou a cumprir à risca.
41.	Observo que os referidos Planos eram fundamentais para propiciar a sustentabilidade econômica e ambiental dos assentamentos e consistiriam no norte para os trabalhos de assessoramento técnico, que figuravam como a essência do Convênio CRT/RN/Nº 5.000/2004. Se os Planos de Manejo Florestal porventura tivessem se revelado inexequíveis, caberia ao convenente devolver os recursos correspondentes ou buscar alternativas junto ao Incra, e não simplesmente agir como bem entendesse. 
42.	No caso dos Planos, portanto, aplica-se igualmente o raciocínio construído com relação aos eventos de capacitação que deixaram de ser executados, visto que não haviam sido autorizadas substituições pelo Incra e, especialmente, por não estarem perfeitamente identificadas e comprovadas as novas ações decorrentes da invocada realocação.
43.	Discorro, ainda, sobre outros pontos abordados pelos defendentes, iniciando com o meu dissentimento do parecer da Procuradoria do Incra, que, em vez de emprestar apoio ao corpo técnico da autarquia, surpreendentemente o criticou, à míngua de qualquer contraposição probatória e sem perceber que o diligente trabalho de averiguação, conforme mencionado na "Informação 1/2014" (peça 57) , era orientado por determinação do TCU constante do Acórdão 2137/2011-TCU-Segunda Câmara, para que, em convênios, fosse realizado "exame criterioso das prestações de contas, com a verificação da correlação entre os comprovantes de despesas e a execução física do objeto pactuado, de modo a que não sejam aceitos comprovantes relacionados a eventos não contemplados no respectivo Plano de Trabalho" (item 9.2) .
44.	Descabem, ademais, protestos quanto a eventual prejuízo à defesa, pois o Sebrae/RN foi primeiramente notificado pelo Incra, acerca das falhas verificadas, em 16/9/2014 (peça 67) , menos de dez anos do vencimento do prazo para a prestação de contas, afastando a presunção de obstáculo ao exercício do contraditório, prevista pelo art. 6º, inciso II, da IN/TCU 71/2012. Inclusive, a notificação foi feita na pessoa do então diretor superintendente José Ferreira de Melo Neto, desacreditando a declaração do responsável de que não foi cientificado na fase interna.
45.	Não concordo também com o afastamento da responsabilidade do aludido diretor superintendente, segundo tese defendida por ele, que obteve o endosso da Secex/TCE, pela qual procura transferir seus deveres às equipes de apoio administrativo.
46.	É notório que aquele que subscreve convênio como executor tem responsabilidade pessoal sobre a devida aplicação dos recursos públicos e a comprovação das despesas, de acordo com a jurisprudência deste Tribunal consolidada há tempos (v. Acórdão 5742/2016-TCU-Primeira Câmara, 3101/2016-1ª Câmara, 1418/2009-Plenário, 4201/2014-1ª Câmara, 6235/2013-2ª Câmara, entre inúmeros outros) .
47.	Por conseguinte, quem assume a gestão do convênio perante a União não pode, quando verificadas irregularidades, opor à sua responsabilização a existência de regulamentos e divisões de tarefas internos à instituição que dirige, de qualquer natureza jurídica que seja. É uma responsabilidade de índole subjetiva, que, no caso do ex-diretor superintendente do Sebrae/RN, deriva da falta de cuidado em assegurar ou orientar que o Plano de Trabalho do convênio fosse implementado da forma pela qual se comprometeu.
48.	Só há um tópico em que o ex-diretor superintendente argumenta com razão, ao lembrar que não foi o único a assinar o Convênio CRT/RN/Nº 5.000/2004 pelo Sebrae/RN, tendo havido também a participação de um diretor técnico, por força de norma estatutária. Nada obstante, a atribuição de solidariedade não é direito de nenhum responsável, mas sim do credor, conforme o TCU já decidiu amiúde (v. Acórdão 6398/2015-TCU-Segunda Câmara, 3411/2013-Plenário, 3320/2015-Plenário, 425/2019-Plenário, 2334/2020-1ª Câmara, 876/2008-Plenário, 509/2013-Plenário etc.) .
49.	Sobre a arguição de prescrição da pretensão ressarcitória, mesmo que fosse considerada juridicamente possível, com base no que até agora o Supremo Tribunal Federal decidiu no bojo do Recurso Extraordinário 636886/AL, faltaria conhecer parâmetros indispensáveis, como qual o prazo a se aplicar, o dies a quo e os casos de interrupção, que garantissem estar configurada a perda do poder de cobrança na presente tomada de contas especial. Sem falar na plausibilidade de que o STF, em sede de embargos declaratórios, venha a modular no tempo os efeitos da sua decisão.
50.	De outro lado, embora seja fato que o STF tem deliberações que indicam a regra prescricional a ser seguida, ainda há divergências entre elas (v. MS 34467 x MS 32201) , além de terem validade apenas inter partes, não repercutindo em jurisprudência sólida e abrangente.
51.	A propósito do valor a ser ressarcido pelos responsáveis, a Secex/TCE apontou que houve um lapso incorrido pelo Incra no cálculo do débito, por não ter considerado a proporção financeira de cada partícipe do convênio. Observo que, na conformação do Plano de Aplicação final, todos os grupos de despesa contaram com recursos tanto do Incra quanto do Sebrae/RN, exceto os relativos à contratação dos Planos de Desenvolvimento de Assentamentos e de Manejo Florestal (peça 96, pág. 19) .
52.	Teoricamente, a unidade técnica está correta, mas tomou como base um Plano de Aplicação desatualizado (peça 118, pág. 22) , anterior à alteração promovida pelo Quarto Termo Aditivo ao Convênio (peça 96, págs. 19 e 35/37) .
53.	Pelo antigo Plano de Aplicação, haveria compartilhamento de recursos do Incra e do Sebrae/RN para a elaboração dos Planos de Desenvolvimento de Assentamentos e de Manejo Florestal, o que fez a Secex/TCE levar em conta apenas a participação da União no cálculo do débito (R$ 7.900,00 para um PDA e R$ 52.500,00 para dez PMF não elaborados) .
54.	Todavia, o Plano de Aplicação final liberou o Sebrae/RN de encargos referentes aos PDA (R$ 76.400,00) e PMF (R$ 120.000,00) , recaindo todos os custos para o Incra. Assim, o débito lançado pelo Incra para o conjunto de PDA e PMF não elaborados, de R$ 130.000,00, deve prevalecer.
55.	Quanto à capacitação, a Secex/TCE fez o acerto adequado da proporção real de 75% de recursos do Incra para 25% do Sebrae/RN, de modo que o débito deve ser reduzido de R$ 187.242,98 para R$ 140.432,24.
56.	Por conseguinte, na soma dos valores a serem ressarcidos relativamente aos PDA/PMF e à capacitação, o débito fica em R$ 270.432,24, em valores históricos.
57.	Enfim, no que tange à questão sancionatória, é preciso reconhecer a ocorrência da prescrição, segundo as diretrizes baixadas pelo Acórdão 1441/2016-TCU-Plenário, haja vista que as citações feitas pelo TCU foram determinadas em 12/5/2020, mais de dez anos depois dos atos irregulares, que se limitaram a 30/6/2006, data de encerramento da vigência do convênio.
	Diante do exposto, voto para que o Tribunal adote o acórdão que submeto a este Colegiado.
TCU, Sala das Sessões Ministro Luciano Brandão Alves de Souza, em 6 de julho de 2021.
Ministro VITAL DO RÊGO
Relator